ACORDAO-COMPLETO-2568316

ACÓRDÃO 112/2023 ATA 3/2023 - PLENÁRIO

VISTOS, relatados e discutidos estes autos de relatório de auditoria, no âmbito do Fiscobras 2019, autorizada por meio do Acórdão 835/2019-TCU-Plenário, no Lote 6 das obras de duplicação da BR-116/RS, no trecho entre Porto Alegre e Pelotas, no período de 25/4/2019 e 23/8/2019.
ACORDAM os Ministros do Tribunal de Contas da União, reunidos em sessão do Plenário, diante das razões expostas pelo relator, em: 
9.1. acolher, com fundamento no art. 250, inciso V, § 1º c/c § 7º do Regimento Interno do TCU, as manifestações apresentadas pelo Departamento Nacional de Infraestrutura de Transportes (Dnit) e pelas empresas Pelotense Ltda. e STE Serviços Técnicos de Engenharia S.A.;
9.2. determinar a juntada de cópias do relatório de auditoria (peça 28) , da instrução técnica (peça 128) , bem como desta deliberação ao TC Processo 003.063/2012-7; 
9.3. encaminhar ao Departamento Nacional de Infraestrutura de Transportes (DNIT) e às empresas Pelotense Ltda. e Serviços Técnicos de Engenharia S.A. cópia desta deliberação;
9.4. arquivar o presente processo, com fundamento no art. 250, inciso I, c/c § 1º do Regimento Interno do TCU.

Auditoria realizada, no âmbito do Fiscobras 2019, nas obras de melhoria de capacidade, incluindo duplicação, da rodovia BR-116/RS - Lote 6 (segmentos: km 422,30 ao km 428,16 e km 428,84 ao km 447,97). Análise das oitivas.

Departamento Nacional de Infraestrutura de Transportes.

3. Interessados/Responsáveis:
3.1. Interessados: Congresso Nacional (vinculador); Construtora Pelotense Ltda. (92.190.503/0001-95); Departamento Nacional de Infraestrutura de Transportes (04.892.707/0001-00); STE Serviços Técnicos de Engenharia Sa (88.849.773/0001-98).

13.1. Ministros presentes: Vital do Rêgo (na Presidência), Walton Alencar Rodrigues (Relator), Benjamin Zymler, Augusto Nardes e Jorge Oliveira.
13.2. Ministro-Substituto convocado: Marcos Bemquerer Costa.

WALTON ALENCAR RODRIGUES

Adoto, como relatório, a instrução da então Secretaria de Fiscalização de Infraestrutura Rodoviária e de Aviação Civil (SeinfraRodovia Aviação) , peça 128, cujas conclusões e proposta de encaminhamento contaram com a anuência dos respectivos dirigentes (peças 129 e 130) .
Transcrevo a instrução a seguir, in verbis.
"INTRODUÇÃO 
1.	Trata-se da análise das respostas às oitivas relativas aos indícios de irregularidade encontrados em auditoria nas obras de melhoria de capacidade, incluindo duplicação, na rodovia BR116, no estado do Rio Grande do Sul, licitadas pelo Departamento Nacional de Infraestrutura de Transportes (DNIT) por meio da Concorrência 342/2010-00, Lote 6 (segmentos: km 422,30 ao km 428,16 e km 428,84 ao km 447,97) , objeto do Contrato 462/2012. 
HISTÓRICO
2.	Foi realizada uma série de auditorias no âmbito do Fiscobras 2019, cujo objeto contempla os contratos elencados na tabela 1 a seguir, referentes aos nove lotes de duplicação da BR-116/RS:
Tabela 1 - Contratos fiscalizados 
	Lote
	Contrato
	Processo TCU

	1
	457/2012
	Processo 008.060/2019-3

	2
	458/2012
	Processo 008.059/2019-5

	3
	459/2012
	Processo 008.057/2019-2

	4
	460/2012
	Processo 008.064/2019-9

	5
	461/2012
	Processo 008.065/2019-5

	6
	462/2012
	Processo 008.061/2019-0

	7
	463/2012
	Processo 008.066/2019-1

	8
	464/2012
	Processo 008.067/2019-8

	9
	465/2012
	Processo 008.068/2019-4

Fonte: Elaboração própria
3.	Referidas auditorias foram resultantes de determinação doAcórdão 2082/2018-TCU-Plenário, de relatoria do Ministro Benjamin Zymler, nos seguintes termos: 
9.2. autorizar, com fundamento no art. 233 do Regimento Interno do TCU, c/c o art. 14, inciso II, da Resolução-TCU 215/2008, a imediata inclusão no próximo Plano de Fiscalizações de Obras Públicas, das obras de adequação de capacidade e duplicação da BR-116/RS, entre os Municípios de Porto Alegre e Pelotas;
9.3. determinar à Secretaria de Fiscalização de Infraestrutura Rodoviária e de Aviação Civil que promova a análise global da economicidade dos contratos do empreendimento indicado no subitem anterior e avalie a manutenção da diferença percentual entre o valor global dos contratos e os preços globais de referência, após eventuais aditivos, nos termos do art. 14 do Decreto 7.983/2013; e
 (...) 
4.	A licitação que deu origem aos contratos das obras da BR-116/RS foi objeto de fiscalização pretérita que remonta a 2010 (TC Processo 030.105/2010-2) . 
5.	Em cumprimento ao referido acórdão (subitem 9.3, segunda parte) , a equipe de auditoria concluiu que as alterações realizadas no Contrato 462/2012 (Lote 6) , pactuado entre o DNIT e a Construtora Pelotense Ltda., não afetaram o seu equilíbrio econômico-financeiro (peça 28, p. 2526) .
6.	No que se refere à análise global da economicidade do Contrato 462/2012, a equipe identificou os seguintes achados de auditoria (peça 28, p. 16, 13 e 22) :
a) avanço desproporcional das etapas de serviços (III.2) ;
b) atraso na execução da obra caracterizando fato antieconômico e ineficiente (III.1) ; e
c) execução de serviços com qualidade deficiente (III.3) .
7.	Frente à conclusão dos trabalhos de auditoria, Fiscalis 78/2019, a proposta de encaminhamento teve o seguinte deslinde. 
8.	Com relação ao avanço desproporcional das etapas de serviço (item "a") , no intuito de uniformizar os encaminhamentos decorrentes de achados semelhantes nos processos elencados na tabela 1, o relator, em despacho (peça 32) , anuiu com o pronunciamento do Secretário da SeinfraRodoviaAviação, sendo determinada a oitiva do DNIT; da empresa supervisora, STE - Serviços Técnicos de Engenharia S.A.; e da empresa Construtora Pelotense Ltda., para que se manifestassem acerca: 
a.1) da deterioração de serviços de terraplenagem e de pavimentação - base, sub-base e imprimação - decorrente do descompasso na execução das camadas do pavimento, na obra objeto do Contrato 462/2012;
a.2) do resultado de eventual realização de novos ensaios e de avaliação das condições estruturais do pavimento executado (terraplenagem, base e sub-base) na obra objeto do Contrato 462/2012, após o longo período de tempo em que esteve exposto a intempéries e ao tráfego indevido, a fim de verificar a necessidade de refazimento de serviços para que se recomponha os padrões exigidos para o pavimento;
a.3) do quantitativo de serviços eventualmente já executado e medido referente ao refazimento de serviços para recompor os padrões exigidos para o pavimento deteriorado na obra objeto do Contrato 462/2012.
9.	No que concerne ao atraso no empreendimento (item "b") , considerando que esse achado foi registrado nos nove relatórios de fiscalização (tabela 1) , o Secretário desta Unidade Técnica, de maneira semelhante à adotada no Lote 4, manifestou-se pela expedição de ciência, a ser proposta em momento posterior, após a análise das demais oitivas propostas no item "a" (subitens a.1, a.2 e a.3) (peça 30, p. 2) .
10.	No entanto, tendo em vista que nem todas as prorrogações de prazo contratual foram devidamente justificadas, o Ministro Relator determinou a oitiva do DNIT para que se manifestasse sobre a ausência das motivações para as prorrogações de prazo formalizadas nos Termos Aditivos 3º e 10º e para a paralisação e a suspensão do prazo de vigência registradas no 7º Termo Aditivo, ocorridos na obra objeto do Contrato 462/2012, e que esclarecesse, de forma fundamentada e documentada, os fatos que ensejaram as sucessivas prorrogações e quem lhes deu causa (peça 32, p.3) .
11.	Em relação à execução de serviços com qualidade deficiente (item "c") , o DNIT, ainda no período da fiscalização, adotou as medidas necessárias para a correção da impropriedade, saneando o referido achado, com a execução da terceira camada de revestimento de CBUQ com polímero (camada final) e refazimento de ensaios de deflexão no segmento compreendido entre os km 445+980 e km 447+980, estando o segmento ensaiado dentro dos parâmetros previstos em projeto (peça 28, p. 22-24) .
12.	Em cumprimento ao despacho emitido pelo relator, à peça 32, foi promovida a oitiva do DNIT, por meio do Ofício 0797/2019TCU/SeinfraRodoviaAviação de 29/11/2019 (peça 33) , da empresa supervisora STE, Ofício 0798/2019TCU/SeinfraRodoviaAviação de 29/11/2019 (peça 36) , e da empresa Construtora Pelotense Ltda., Ofício 0799/2019TCU/SeinfraRodoviaAviação de 29/11/2019 (peça 35) .
13.	Frise-se que achados semelhantes, no todo ou em parte, estão sendo tratados no âmbito dos demais processos da BR-116/RS (tabela 1) . Inclusive, em alguns desses processos já foram prolatados acórdãos, conforme tabela 2.
Tabela 2 - Acórdãos proferidos - BR 116/RS
	Acórdãos (*) 
	Lote/Contrato
	Processo TCU

	3139/2020-TCU-Plenário 
	Lote 3 - 459/2012
	Processo 008.057/2019-2

	3041/2019TCU-Plenário
	Lote 4 - 460/2012
	Processo 008.064/2019-9

	3184/2020-TCU-Plenário
	Lote 4 - 460/2012
	Processo 001.234/2020-0 (monitoramento) 

	3042/2020-TCU-Plenário
	Lote 8 - 464/2012
	Processo 008.067/2019-8

	 (*) Todos acórdãos de relatoria do Ministro Walton Alencar Rodrigues

Fonte: Elaboração própria
14.	O DNIT, a empresa supervisora e a empresa contratada tomaram ciência dos ofícios que lhes foram encaminhados, conforme documentos constantes às peças 34, 38 e 37, respectivamente. O exame técnico será realizado pela ordem de itens da oitiva, conforme itens I, II, III e IV que se seguem.
EXAME TÉCNICO
15.	O exame se destina à análise das manifestações do DNIT (peça 101) ; da empresa supervisora, STE - Serviços Técnicos de Engenharia S.A. (peças 39-99) ; e da empresa Construtora Pelotense Ltda. (peça 100) . 
16.	Além da análise das respostas às oitivas, em virtude da existência de encaminhamento pendente proposto no Relatório de Fiscalização quanto à juntada da presente fiscalização aos processos de monitoramento TC Processo 003.063/2012-7 e TC Processo 017.210/2017-8 (peça 28, p. 27, item 137.5) , será verificada também a pertinência da manutenção desse, de acordo com o item V do presente exame técnico.
I.	 Oitiva sobre a deterioração de serviços de terraplenagem e de pavimentação - base, sub-base e imprimação - decorrente do descompasso na execução das camadas do pavimento (subitem a.1) .
17.	Conforme Relatório de Fiscalização (peça 28, p. 16-20) , registrou-se que houve avanço desproporcional das etapas de serviços no Contrato 462/2012, especialmente quanto aos serviços de terraplenagem, base e sub-base em relação aos de revestimento em CBUQ. 
18.	Ainda no relatório de auditoria, foi apontado que a situação encontrada representa afronta ao princípio constitucional da eficiência e contribui para a falta de economicidade da obra. 
19.	Segundo a equipe de auditoria, o resultado dessa forma de alocação de recursos possibilita a perda dos serviços já executados e sem a devida proteção, devido ao avanço desproporcional em apreço.
20.	Em razão da possibilidade de ter havido perda de serviços, foi solicitado esclarecimentos acerca de eventual deterioração de serviços de terraplenagem e de pavimentação.  
I.1 	Manifestação do DNIT (peça 101, p. 14-16) , da Construtora Pelotense Ltda. (peça 100, p.13) , e da empresa supervisora STE Serviços Técnicos de Engenharia S.A. (peça 39, p. 1-6) :
21.	A fiscalização da Unidade Local do DNIT em Pelotas, a empresa Construtora Pelotense e a empresa supervisora STE informam que as extensões de serviços de terraplenagem e pavimentação executadas até 11/2019, época de sua manifestação, eram as seguintes (peça 100, p. 14, e peça 39, p. 34) :
a) terraplenagem: 16,80 km (execução: 9/2013 a 9/2016 e 10/2017 a 6/2018) ; 
b) sub-base de macadame seco: 16,22 km (execução: 4/2015 a 6/2016 e 2/2018 a 9/2018) ;
c) base de brita graduada: 16,037 km (execução: 9/2015 a 7/2016 e 10/2017 a 10/2018) ;
d) imprimação: 16,025 km (execução: 12/2015 a 10/2016 e 9/2017 a 10/2018) ;
e) CBUQ 1ª camada: 7,523 km (execução a partir de 1/2019 até 11/2019) ;
f) CBUQ 2ª camada: 7,395 km (execução a partir de 1/2019 até 11/2019) ;
g) CBUQ 3ª camada: 7,324 km (execução a partir de 1/2019 até 11/2019) .
22.	Das extensões acima informadas, a fiscalização do DNIT e a supervisora extraem as seguintes defasagens entre as frentes de serviços:
a) da sub-base de macadame seco em relação à terraplenagem concluída: 0,580 km;
b) da base de brita em relação à sub-base de macadame seco concluída: 0,183 km;
c) do CBUQ 1 ª camada em relação à base imprimada: 8,514 km.
23.	Com o objetivo de calcular os dias de trabalhos necessários para não haver defasagens entre essas frentes de serviço, tanto o DNIT quanto a supervisora apresentam as características e produtividades nominais do conjunto de britagem (180 a 210 t/h) , da usina de solos (180 a 220 t/h) e de asfalto instalados pela Construtora Pelotense Ltda. (140 t/h) , bem como memória de cálculo dos dias que seriam necessários para execução dos serviços de sub-base de macadame seco sobre a terraplenagem concluída (2,7 dias) ; execução da base de brita graduada simples (BGS) sobre a subbase de macadame seco (2,25 dias) ; e execução de uma camada de CBUQ sobre a base de brita graduada concluída e imprimada (9,9 dias) (peças 39, p. 4-5 e 101, p. 15 ) . 
24.	A empresa supervisora também traz as extensões de serviços que foram executadas até a data da paralisação em 17/10/2016: 
a) terraplenagem: 12,498 km; 
b) sub-base de macadame seco: 12,420 km;
c) base de brita graduada: 9,220 km;
d) imprimação: 9,100 km.
25.	Com base nas informações acima, a empresa supervisora aduz que toda a terraplenagem concluída estava protegida pela camada de sub-base de macadame seco e a defasagem entre essa camada e a de base era de 3,32 km. A base de brita graduada estava imprimada e, até então, nenhuma camada de CBUQ havia sido executada. Argumenta que, para zerar as defasagens entre as frentes de serviço quando da paralisação (17/10/2016) , necessitaria de dez dias de trabalho para execução de base de brita graduada sobre a subbase de macadame seco e de dez dias de trabalho para execução de uma camada de CBUQ sobre a base de brita graduada.
26.	Com bases nos cálculos realizados, alegam que não era possível que todos os serviços fossem executados concomitantemente, pois possuíam produtividades diferentes e era imprescindível que houvesse uma extensão razoável entre as etapas sob pena de alterarem drasticamente a produção das equipes.
27.	Assim, o DNIT e a supervisora alegam que, para a execução adequada da camada de revestimento asfáltico sobre a base de BGS, com melhor acabamento do CBUQ, em especial a redução do número de juntas transversais, para atender ao quociente de irregularidade QI inferior ou igual a 35 contagens/km (IRI<=2,7 m/km) definido nas normas do DNIT, seriam necessários, pelo menos, quinze dias de trabalho, ou 14 km de antecipação das fases anteriores à execução do serviço de CBUQ.
28.	O DNIT e a supervisora também alegam que, de acordo com o cronograma apresentado no reinício das obras, setembro de 2017 (peça 44) , os serviços de revestimento com CBUQ estavam previstos para serem iniciados em março de 2018, o que não ocorreu em razão dos aumentos significativos nos preços unitários dos produtos betuminosos, cuja solução foi apresentada pelo DNIT somente em 16/5/2019, isto é, mais de quatro anos após o começo da defasagem dos preços, pela Instrução de Serviço/DG 10/2019 e alterada pela Instrução de Serviço/DG 15 de 23/7/2019. 
29.	A autarquia destaca que os serviços foram executados dentro das diretrizes normativas; que seu cronograma de implantação seguiu os quesitos necessários para o cumprimento dos prazos da obra; que a empresa supervisora e a fiscalização estavam atentas a possíveis degradações de serviços, pois, logo após a execução das bases, a recomendação era de se executar a imprimação, conforme Ofícios 9/2016, 13/2016 e 16/2016 (peça 40, p. 1-3) ; e que o aumento nos preços dos materiais betuminosos acabaram por gerar dificuldade de matéria prima para a realização da imprimação e do revestimento asfáltico, bem como a redução de recursos orçamentários que prorrogaram o período de implantação da obra. 
30.	Argumentam que a obra foi paralisada por ordem do DNIT, em 17/10/2016, em decorrência do saldo de empenho do contrato estar se esgotando e não existirem mais recursos disponíveis na funcional programática 26.782.2087.7L04.0043  Adequação de Trecho Rodoviário  Porto Alegre  Pelotas  na BR-116 no estado do Rio Grande do Sul, conforme Ofício 1179/2016-SR/RS, peça 43) . 
31.	A supervisora alega ainda que, quando do reinício das obras em setembro de 2017, os segmentos concluídos até outubro de 2016 foram avaliados quanto à integridade estrutural das camadas de subbase de macadame seco e base de brita graduada, antes da execução das camadas de CBUQ, sendo verificadas as condições geométricas e geotécnicas da terraplenagem, não sendo detectado nenhum dano significativo. Tais ensaios foram anexados ao Supra, estando disponíveis às peças 46-98.
32.	Adicionalmente, a supervisora informa que na hipótese da necessidade de refazimento de serviços com o objetivo de recompor os padrões exigidos no projeto, a execução e os encargos decorrentes da restauração dos serviços degradados pelo tempo serão de responsabilidade exclusiva da construtora, sendo que esta foi devidamente notificada do posicionamento do DNIT, quanto à possíveis refazimentos (peça 39, p. 3 e peça 40, p.3) .
33.	Em reforço, a empresa executora registra em sua manifestação a seguinte declaração (peça 100, p. 3) :
	Caso venha a se verificar eventuais pontos de desagregação da estrutura do pavimento, a recomposição necessária será executada pela empresa, sempre respeitando as normas técnicas vigentes, sem ônus algum ao DNIT. (Grifo nosso) 
34.	Quanto ao avanço das etapas, a fiscalização do DNIT afirma que não ficaram claros os critérios utilizados pela equipe do TCU para justificar a disparidade, pois o cronograma mencionado no Relatório de Fiscalização foi apresentado em grupos de serviços (terraplenagem, pavimentação, etc.) , sem o detalhamento e a diferenciação das etapas de trabalho (pavimentação = sub-base, base, imprimação e CBUQ) ao longo do tempo de implantação. 
35.	Alega que, em 2019, não estão sendo executados serviços de terraplenagem, sub-base e base, mas somente serviços de CBUQ com prioridade de entrega de trechos aos usuários, tanto que se tem mais de 7 km prontos somente neste lote. A boa condição da base imprimada permitiu postergar a execução da primeira camada em benefício do usuário; que está com vários quilômetros de pista duplicada em uso, mais precisamente 47 km em todos os lotes, e mais 30 km que serão entregues nas próximas semanas.
36.	De sua parte, a empresa executora admite que houve descompasso, cuja causa maior teria sido a demora na definição dos critérios para o reequilíbrio econômico-financeiro dos insumos asfálticos, que só teriam sido aprovados e autorizados pelo DNIT em maio de 2019, além de outros entraves como a demora na liberação de jazidas, a ausência de verba para o contrato e os atrasos de pagamento que, por si só, já justificariam a prorrogação de execução dos serviços (peça 100, p. 2) .
37.	Deste modo, concluem que não houve degradação significativa das camadas de terraplenagem e de pavimentação executadas, nem antecipação de etapas do cronograma físicofinanceiro e nem avanço desproporcional das etapas de serviços, causados ou autorizados pela Supervisão e Fiscalização do Contrato 462/2012. 
I.2. Análise
38.	Durante a fiscalização do TCU ocorrida, em 2019, no Contrato 462/2012, a equipe identificou a existência de um avanço desproporcional entre as etapas de serviços, especialmente quanto às extensões de terraplenagem, base e sub-base executadas em relação a de revestimento em CBUQ. Tal constatação se baseou na inspeção in loco e nas informações obtidas do sistema de Supervisão Rodoviária Avançada - Supra/DNIT (peça 20) .
39.	Conforme se verifica no Relatório de Fiscalização, até 29/8/2019, as extensões de execução física de etapas e de serviços, em quilômetros e percentuais eram:
Tabela 3 - Execução física até 29/8/2019- Contrato 462/2012
	Etapas de serviços
	Extensão prevista
	Extensão executada

	Terraplanagem
	24,99 km
	16,64 km
	66,58%

	Sub-Base
	24,99 km
	16,22 km
	64,91%

	Base
	24,99 km
	14,87 km
	59,50%

	Revestimento
	24,99 km
	1,31 km
	5,24%

Fonte: Relatório de Fiscalização (peça 28, p.19) , e dados do sistema de Supervisão Rodoviária Avançada - Supra/DNIT.
40.	Da tabela 3, percebe-se que em termos percentuais, os serviços de pavimentação executados de sub-base, de base e de revestimento atingiram 64,91%, 59,50% e 5,24%. 
41.	Diverge-se da argumentação apresentada pela fiscalização do DNIT de que não ficaram claros os critérios utilizados pela equipe de auditoria do TCU sobre a constatação da desproporcionalidade de execução entre os serviços.
42.	Conforme visto na tabela 3, extraída do Relatório de Fiscalização, a desproporcionalidade foi configurada pelo percentual de execução dos serviços de terraplenagem, base e sub-base, que convergem para percentuais semelhantes, em torno de 60%, em relação ao baixo percentual de execução do revestimento, que atinge pouco mais de 5%. O serviço de imprimação, por não se tratar de uma camada do pavimento, não foi demonstrado na tabela 3, pela equipe de auditoria do TCU.    
43.	Além disso, houve reconhecimento por parte da empresa executora quanto ao descompasso apontado pela equipe de auditoria, ao indicar, como motivação principal para falta de execução dos serviços de revestimento, a alta de preços dos materiais betuminosos.
44.	Todavia, ainda que a equipe de auditoria considerasse, em sua análise, os serviços de imprimação executados, nada alteraria no alerta registrado neste achado de auditoria, visto que a deterioração aventada não se referia à falta de imprimação na base executada, mas sim ao longo período em que a base, mesmo sendo imprimada, esteve exposta a intempéries e à circulação de tráfego local (lindeiros) , sem a execução do revestimento em CBUQ. Inclusive, porque a função da imprimação da base é a de lhe conferir coesão superficial, impermeabilizar e permitir condições de aderência entre essa e o revestimento a ser executado.
45.	Portanto, a execução de imprimação sobre a base não garantiria a proteção das camadas de pavimento contra eventuais esforços que poderiam atuar sobre ele em decorrência de passagens de veículos.
46.	Cabe destacar, ainda, que não está sendo discutida a defasagem entre os serviços executados de terraplenagem e de sub-base, que resulta em 0,42 km (16,64 km - 16,22 km) , e nem da sub-base e a base, que se tem 1,35 km (16,22 km - 14,87 km) .
47.	O que está sendo tratado é a possível deterioração dos serviços de terraplenagem e das camadas do pavimento - base e sub-base - já executados, em face do avanço desproporcional desses em relação aos serviços de revestimento (CBUQ) .
48.	Convém lembrar que a camada de revestimento, além de melhorar as condições de rolamento quanto à comodidade e segurança, resiste aos esforços mecânicos que sobre ela atuam e, por ser estrutura impermeável, garante vedação eficaz contra a penetração da água pluvial, mantendo a estabilidade e a integridade do perfil do pavimento.
49.	A ausência da execução da camada de revestimento expôs os serviços executados a condições chuvosas por longos períodos e ao tráfego local (lindeiros) , o que causou algum desgaste na camada de base, conforme foto 3 contida no Relatório de Fiscalização (peça 28, p. 21) .
50.	No entanto, mais recentemente, verificou-se que a defasagem entre os serviços executados de base e a terceira camada de CBUQ foi reduzida a 0,02 km (17,305 km - 17,285 km) , demonstrando que não mais subsiste o descompasso em apreço, de acordo com informações do Supra (peça 124) , conforme tabela 4:
Tabela 4 - Execução física até 30/12/2020- Contrato 462/2012
	Etapas de serviços
	Extensão
	Execução

	Terraplanagem
	24,99 km
	17,425 km
	69,72%

	Sub-Base
	24,99 km
	17,395 km
	69,60%

	Base
	24,99 km
	17,305 km
	69,24%

	Revestimento
	24,99 km
	17,285 km
	69,16%

Fonte: Informações obtidas do Supra/DNIT relativas ao Relatório de Supervisão de Obras RP 96 (1/12/2020 a 30/12/2020) (supra.dnit.gov.br, em 12.4.2021) .
51.	Destaca-se que já foram entregues ao tráfego 17,325 km de pista duplicada, conforme informações colhidas junto ao Supra (supra.dnit.gov.br, acesso em 12/4/2021) . De acordo com o novo cronograma da obra (10/2020) referente ao 13º Termo Aditivo que transferiu a data de término dos serviços de 20/9/2020 para 20/9/2021, a obra encontra-se em ritmo normal de execução e já foram medidos (PI+A+R) , 74,28% do valor total da obra, conforme informações obtidas do Supra (resumo do Relatório de Supervisão de Obras RP 96, período de 1/12/2020 a 30/12/2020, peça 124, p. 2-3) .
52.	Em sequência, serão analisados a pertinência dos motivos, apresentados nas manifestações da fiscalização, da supervisão e da empresa executora, relativos ao descompasso registrado que foram: alta nos preços unitários dos materiais asfálticos, cuja solução foi apresentada pelo DNIT somente em 16/5/2019; a limitação de recursos orçamentários; e os atrasos nos pagamentos, que teriam contribuído para a longa permanência dos serviços executados, sem a devida proteção. 
53.	No que se refere à alta dos preços dos materiais asfálticos, cabe esclarecer que já em 2015, o DNIT expediu normativo que estabelecia critérios para o reequilíbrio econômicofinanceiro de contratos decorrente do acréscimo dos custos dos materiais betuminosos, inicialmente em 23/3/2015, com a Instrução de Serviço IS/DG/DNIT 2/2015, que foi substituída pela IS/DG/DNIT 4/2015 em 13/7/2015. Foram expedidas ainda, tratando do mesmo assunto, a IS/DG/DNIT 2/2016 e a IS/DG/DNIT 15/2016. Assim, desde 2015, há regulamentação acerca do reequilíbrio dos contratos. 
54.	No entanto, a regulamentação precedente à 2019 determinava que eventual pedido de reequilíbrio econômico-financeiro deveria demonstrar condição insuportável de o contratado executar o CBUQ sem que o contrato fosse reequilibrado. A caracterização da condição insuportável adviria de demonstração de que o impacto financeiro contratual deveria atingir determinado patamar a partir do qual restaria configurado que haveria prejuízo à continuidade da execução contratual, sem o reequilíbrio econômico-financeiro. Nesse sentido, os normativos precedentes traziam contornos a serem observados e apurados envolvendo a onerosidade excessiva retardadora ou impeditiva da execução do ajuste, o impacto acentuado, ou não, na relação contratual, além da exigência de provas robustas e detalhadas.
55.	Nesse contexto, entende-se que não procede a alegação de que o normativo autorizando o reajustamento (reequilíbrio) teria sido criado apenas em 2019.
56.	Por outro lado, a expressiva elevação dos preços dos materiais asfálticos, ocorrida no final de 2014, apesar de não justificar a defasagem entre os serviços aqui discutidos, pode ter sido um fator agravante para ser suportado pela empresa executora, considerando-se a falta de perspectiva quanto à disponibilidade de recursos financeiros para as obras, aliado ao histórico de atrasos de pagamentos por parte do DNIT, assuntos a seguir analisados. 
57.	Em relação à alegada indisponibilidade de recursos financeiros para o Contrato 462/2012, o argumento de escassez de recursos será examinado a seguir por meio de: consulta ao Sistema Acompanhamento de Contratos (SIAC) aos valores empenhados e consumidos no contrato; constatação de atrasos nos pagamentos à construtora; e suspensão dos serviços por insuficiência de recursos.
Tabela 5 - Valores de empenhados e consumidos no Contrato 462/2012 
	Nota empenho
	Ano
	Valor empenhado
	Valores ajustes
	Valores consumido
	Saldo empenho

	2012NE801403
	2012
	9.000.000,00
	0,00
	9.000.000,00
	0,00

	2012NE802328
	2012
	12.200.000,00
	0,00
	12.200.000,00
	0,00

	2012NE803596
	2012
	8.800.000,00
	0,00
	8.800.000,00
	0,00

	2013NE802226
	2013
	23.000.000,00
	7.000.000,00
	30.000.000,00
	0,00

	2014NE800320
	2014
	15.000.000,00
	-15.000.000,00
	0,00
	0,00

	2015NE802254
	2015
	10.000.000,00
	-6.800.000,00
	3.200.000,00
	0,00

	Sem empenho
	2016
	0,00
	0,00
	0,00
	0,00

	2017NE802130
	2017
	7.833.870,00
	0,00
	7.833.870,00
	0,00

	2017NE805504
	2017
	5.000.000,00
	0,00
	5.000.000,00
	0,00

	2018NE800497
	2018
	9.256.825,00
	-9.256.825,00
	0,00
	0,00

	2018NE801071
	2018
	14.218.311,00
	0,00
	14.218.311,00
	0,00

	2019NE806214
	2019
	4.500.000,00
	0,00
	4.500.000,00
	0,00

Fonte: elaboração própria com base no Sistema Acompanhamento de Contratos (SIAC) 
58.	Em análise aos valores constantes da tabela 5, é possível verificar que de fato ocorreu redução dos valores empenhados para o Contrato 462/2012 a partir de 2014, seja pela redução, propriamente dita, seja pelos ajustes aplicados. 
59.	Em 2014, sem entrar no mérito dos ajustes financeiros, o valor empenhado (2014NE800320) sofreu ajuste negativo, em igual valor, resultando em empenho zerado para esse ano. Procedimento que se repetiu em um dos empenhos de 2018 (2018NE800497) . Outrossim, ainda em 2016, ano da ordem de paralisação, sequer houve valor empenhado, indicando insuficiência de recursos necessários, mesmo sem levar em conta eventuais contingenciamentos.
60.	Adicionalmente, verificou-se que ocorreram diversos atrasos nos pagamentos à construtora, fato apontado pela própria Construtora Pelotense Ltda. por meio do documento CPPA 067/2015, protocolado na SRDNIT/RS em 5/10/2015, peça 100 p.14, indicando o cenário de limitação financeira enfrentado pelo Contrato 462/2012.
61.	Consta no documento protocolado pela construtora o seguinte:
 (...) 
Desde o início da obra houve pequenos retardamentos nos pagamentos das medições dos serviços executados. Todavia, a partir de novembro de 2014, esses atrasos se agravaram de tal forma que as produções de setembro/14 até a de abril de 2015, foram pagas com 68, 65, 62, 96, 92, 94, 63 e 100 dias de atraso, respectivamente, conforme registrado em ofícios anteriores.
Em 02 de junho p.p. emitimos a fatura de nº 2015/42, referente à produção dos serviços realizados entre 01 e 31 de maio de 2015, que até a presente data ainda não foi paga, perfazendo hoje um atraso de 94 dias.
 (...) 
Remanescem também pendentes de pagamento as faturas dos meses de junho e julho de 2015, que estão com os prazos vencidos há 64 e 33, respectivamente, além da relativa à produção de agosto de 2015, cujo prazo acaba de vencer.
 (...) 
Assim, por todo o exposto, vimos solicitar a imediata regularização dos referidos pagamentos, bem como, os ressarcimentos relativos aos atrasos, inclusive os das correções financeiras determinadas na cláusula terceira do contrato firmado entre o DNIT e o Consórcio.
62.	No que concerne à suspensão dos serviços por insuficiência de recursos financeiros, na Ordem de Paralisação de Serviços, emitida pela Superintendência Regional do DNIT no Rio Grande do Sul, por meio do Ofício 1179/2016SR/RS, de 14 de outubro de 2016 (peça 43) , consta a seguinte motivação para a paralisação das obras: "Tendo em vista que o saldo de empenho do contrato está chegando ao fim e não existem mais recursos na funcional programática 26.782.2087.7L04.0043 (...) Determinamos a paralisação dos serviços a partir de 17/10/2016 para o contrato TT-462/2012-00 (...) ".
63.	Nesse contexto, embora se reconheça que houve limitação de recursos financeiros para a execução da obra, fato com potencial impacto no regular andamento do empreendimento e na execução dos serviços, os elementos contidos nos autos não são suficientes para que se possa graduar eventuais efeitos deletérios sobre o ritmo da obra.
64.	Quanto à memória de cálculo apresentada pela empresa supervisora (peça 39, p. 67) , relativa à situação existente à época da paralisação ocorrida em 17/10/2016, na qual apresenta a quantidade de dez dias de trabalhos que seriam necessários para conclusão da camada de base de brita graduada sobre a sub-base de macadame seco executada; e mais dez dias para a conclusão de revestimento em CBUQ sobre a camada de base imprimada, totalizando vinte dias, observamse algumas inconsistências.
65.	Tais inconsistências estão relacionadas à utilização da produtividade nominal do conjunto de britagem e usina de asfalto e de solos em detrimento de sua produtividade efetiva; ao uso da produtividade de um dos equipamentos que compõem os serviços auxiliares de usinagem da brita, de asfalto e de solo, como sinônimo de produção principal da execução dos serviços; à ausência da apresentação da ficha de produção de equipe mecânica dos serviços, desconsiderando, portanto, fatores que tendem a reduzir a produtividade das equipes, como o de eficiência, de conversão e de carga; e à extensão de CBUQ a ser executada sobre a camada de base de brita graduada (9,22 km) , enquanto que o dado correto, à época da paralisação ocorrida em 17/10/2016, seria a extensão de 12,42 km necessários para execução de uma camada de CBUQ sobre a camada de base e sub-base executadas (item 24, desta instrução) . 
66.	Com intuito de quantificar os dias necessários para a execução de uma camada de revestimento em CBUQ com 12,42 km sobre os serviços de terraplenagem, sub-base e base já executados, lançou-se mão da tabela 6, em que são calculados, para cada serviço, os respectivos dias a serem trabalhados.   
Tabela 6 - Cálculo dos dias para a execução de uma camada de revestimento em CBUQ sobre o segmento de sub-base concluída com 12,42 km de extensão à época da paralisação contratual 17/10/2016.
	Execução do serviço
	Extensão de serviços a executar (km) 
 (a) 
	Quantitativos necessários de execução dos serviços
 (b) 
	Produção horária da execução dos serviços
 (c) 
	Número efetivo de dias trabalhados
d = b/ (c*8) 

	Base de brita graduada sobre a sub-base de macadame seco
	3,20 
 (12,42 -9,22) 
	6.283,2 m3
 (3.200*11,55*0,17) 
	121,00 m3/h
 (peça 8, p. 33) 
	6,49 dias

	Camada de 5 cm de revestimento em CBUQ sobre a base imprimada
	12,42 
	16.394,4 toneladas
 (12.420x11,00x0,05x2,4) 
	75 t/h
 (peça 8, p. 34) 
	27,33 dias

		Soma do total de dias efetivos necessários para execução de uma camada de CBUQ sobre a extensão de 12,42 km de base de brita graduada simples
	33,81 dias

	 (b) Quantitativos necessários de serviços a serem executados em m3, m2 e t. No caso do quantitativo de revestimento em CBUQ em toneladas, multiplicou-se o volume necessário (m3) pela densidade de 2,4t/ m3. 
 (c) Produção horária da execução dos serviços, conforme CPUs de referência à peça 8, p. 33 e 34.
 (d) Número de dias efetivos trabalhados: razão entre os quantitativos necessários de execução dos serviços e a produção do serviço diário (produção horária de execução dos serviços (c) * 8h diárias) .

Fonte: elaboração própria
67.	Do cálculo acima, verifica-se que a quantidade de dias necessária para a execução de uma camada de CBUQ sobre 12,42 km da camada de base imprimada, considerando também a execução de 3,20 km de base sobre a camada de sub-base e uma única frente de serviço, seria de, aproximadamente, 34 dias de trabalho. 
68.	Porém, caso fosse considerada a existência de duas frentes de serviços trabalhando concomitante na execução de base e revestimento em CBUQ, de modo que a execução de cada serviço fosse independente, resultaria em 28 dias de trabalho.  
69.	Com base nas informações acima, teríamos, então, dois possíveis cenários: um menos favorável que levaria 34 dias de trabalho para execução de 12,42 km de revestimento em CBUQ e o outro, mais favorável, que resultaria em 28 dias para a execução dos serviços. Em termos de prazo médio, poderíamos considerar que a execução de uma camada de revestimento em CBUQ demandaria em torno de 31 dias de trabalho (média de 28 e 34 dias) .
70.	Portanto, em que pese o cálculo obtido resultar num prazo maior que o alegado pelos responsáveis (vinte dias de trabalho para execução da base e revestimento) , concordase que a primeira camada de CBUQ, cobrindo a base de brita graduada, poderia, teoricamente, ser executada em prazo relativamente curto (cerca de 31 dias) pela Construtora Pelotense Ltda., ou seja, com uma produtividade teórica de 12,42 km em 31 dias. 
71.	Discorda-se parcialmente das argumentações dos interessados quando alegam que, para um melhor acabamento da camada de revestimento, deve existir uma redução de número de juntas transversais, visando atender ao quociente de irregularidade inferior a 35 contagens/km, ou IRI <=2,7m/km, que justificariam quinze dias de trabalho, ou 14  km de antecipação das fases anteriores à execução do serviço de CBUQ.
72.	Ainda que seja desejável a redução de execução de juntas transversais nas camadas de CBUQ, consultando a Norma do DNIT 31/2006-ES, que trata da especificação de serviço para pavimentos flexíveis em concreto asfáltico, não consta nenhuma orientação relacionada com a extensão mínima de frente de serviço a ser disponibilizada para a execução das camadas de revestimento em CBUQ, bem como limitação quanto ao número máximo de juntas transversais permissíveis na execução.
73.	Observe-se que os prazos sugeridos nas manifestações dos interessados (item 25) para execução das camadas dos pavimentos, por terem resultados menores que o calculado nesta análise, favorecem à conclusão de que não seria por problema executivo ou de produtividade que as camadas de pavimento - base e sub-base - foram deixadas expostas às intempéries.
74.	A partir de pesquisa empreendida em medições do SIAC, foi possível se identificar que no Contrato 460/2012 (Lote 4) houve produtividade média de 12,15 km/mês de execução de CBUQ, se considerados os meses de melhor desempenho. Esse resultado se aproxima daquele calculado nesta instrução, que é 12,42 km em 31 dias (peça 125produtividade CBUQ, Lote 4) .  
75.	No entanto, o ritmo atual praticado na execução dos serviços de revestimento betuminoso do Contrato 462/2012, desde a manifestação à oitiva, não se mostrou aderente à produtividade defendida nas manifestações. Essa observação foi possível a partir dos seguintes dados retirados do quadro resumo de informações do Supra (Relatório de Supervisão RP 96) , em 12/4/2021, que registram a seguinte execução física dos serviços até dezembro/2020 (peça 124) :
a) terraplenagem: 17,425 km;
b) sub-base em macadame seco: 17,395 km;
c) base de brita graduada: 17,305km;
d) revestimento: 17,295 km (primeira camada de CBUQ) ;
e) revestimento: 17,290 km (segunda camada executada de CBUQ) ; e
f)  revestimento: 17,285 km (terceira camada executada de CBUQ) . 
76.	O comparativo entre a situação apresentada pela supervisora (novembro/2019, item 21) e a mais atualizada (dezembro/2020, item 75) demonstra que a evolução de execução física dos serviços de CBUQ foi de somente 9,772 km em 270 dias úteis, frente à produtividade de 9,22 km em dez dias, apresentado na manifestação do DNIT e da supervisora (item 25) , ou mesmo 12,42 km em 28 dias, calculado nesta instrução (tabela 6, item 66) . 
77.	Em detalhes, o serviço de revestimento, em CBUQ - 1ª camada evoluiu 9,772 km em 270 dias úteis (17,295 km -7,523 km = 9,772 km, entre 30/11/2019 a 30/12/2020) . 
78.	Nesses termos, embora reconhecida a viabilidade da produtividade apresentada, no caso em tela, o ritmo de execução do Contrato 462/2012 deveria ser aumentado para que se atingisse os níveis teóricos defendidos na manifestação da oitiva (peça 125-produtividade CBUQ, Lote 4) .
79.	Portanto, apesar de ter se identificado o avanço desproporcional das frentes de serviço de terraplenagem e de pavimentação (subbase e base) em relação aos serviços de revestimento asfáltico, verificou-se que tal fato poderia ter sido mitigado, com a realização tempestiva desses serviços num prazo médio de 31 dias pela construtora, à época. No entanto, alguns fatores aqui discutidos como a limitação de recursos orçamentários (itens 57-59) , os atrasos nos pagamentos (itens 60-61) e a paralisação da execução do Contrato 62/2012 (item 62) , acabaram por contribuir para a longa permanência dos serviços executados, sem a devida proteção, que pode ter acarretado em certo grau de deterioração dos serviços aqui mencionados. 
80.	No entanto, no que se refere à aventada deterioração dos serviços do pavimento, o fato de terem sido realizadas avaliações quanto à integridade estrutural das camadas de subbase de macadame seco e base de brita graduada, antes da execução das camadas de CBUQ, conforme ensaios apresentados às peças 4698, aliada à alegada verificação das condições geométricas e geotécnicas da terraplenagem, e também pela declaração do DNIT e da supervisora de que não foi detectado nenhum dano significativo, indicam que a qualidade dos serviços realizados não foi afetada.
81.	Além disso, o fato de a construtora ter sido informada de que teria que restaurar, caso houvesse serviços degradados pelo tempo, assumindo todos os custos provenientes do retrabalho (peça 100, p. 3) , e ainda que os sistemas do DNIT e da Supervisora não aceitam pagamentos em duplicidade, considera-se que tais esclarecimentos mitigam eventual prejuízo advindo de possível deterioração dos serviços, aqui relatados  (peça 101, p. 16) .
82.	Em tempo, o assunto sobre a deterioração dos serviços e medidas adotadas serão mais bem detalhados nos tópicos seguintes (II e III) .
II.	 Oitiva sobre o resultado de eventual realização de novos ensaios e de avaliação das condições estruturais do pavimento executado (terraplenagem, base e sub-base) na obra objeto do Contrato 462/2012, após o longo período de tempo em que esteve exposto a intempéries e ao tráfego indevido, a fim de verificar a necessidade de refazimento de serviços para que se recomponha os padrões exigidos para o pavimento (subitem a.2) .
II.1. Manifestação do DNIT (peça 101, p. 16-17) , da Construtora Pelotense Ltda. (peça 100, p. 3) e da empresa supervisora STE Serviços Técnicos de Engenharia S.A. (peça 39, p. 6) :
83.	Afirmam que os segmentos concluídos até out./2016, quando do reinício das obras em set./2017, e antecedendo a execução das camadas de CBUQ, foram avaliados quanto à integridade estrutural das camadas de sub-base de macadame seco e base de brita graduada, sendo verificadas as condições geométricas e geotécnicas da terraplenagem, não sendo detectado nenhum dano significativo. Tais ensaios foram anexados ao Supra, estando disponíveis às peças 46-98.
84.	A supervisora destaca que a empresa executora sempre se manteve acompanhando o estado da base durante a paralisação das obras, 17/10/2016 a 26/9/2017, e no período precedente ao início dos serviços de CBUQ.
85.	Alegam que as camadas de base de brita graduada estavam imprimadas quando da paralisação em 17/10/2016 e que nenhum retrabalho foi pago. Aduzem que a Construtora Pelotense foi notificada de que teria obrigação de restaurar a estrutura do pavimento e recompor os padrões exigidos em projeto por suas próprias expensas, caso houvesse a necessidade.
86.	Em concordância, a empresa executora registra em sua manifestação que "caso venha a se verificar eventuais pontos de desagregação da estrutura do pavimento, a recomposição necessária será executada pela empresa, sempre respeitando as normas técnicas vigentes, sem ônus algum ao DNIT" (peça 100, p. 3) :
II.2. Análise
87.	Quanto à possível deterioração dos serviços, verifica-se que a qualidade dos serviços realizados não foi afetada, com base nos ensaios de peças 46-98, sendo que, durante o período de paralisação, o DNIT, a empresa supervisora e a construtora mantiveram o acompanhamento da obra. 
88.	Verifica-se também que, durante todo o ano de 2018, após a retomada das obras, foram realizados diversos ensaios para avaliação das camadas de terraplenagem, de sub-base e de base que foram concluídas e expostas às intempéries, tais como: densidade aparente (método do frasco e areia) , viga Benkelman, Índice de Suporte Califórnia, análise granulométrica, compactação, limite de liquidez e limite de plasticidade, conforme peças 46-98.
89.	Assim, constata-se que a empresa supervisora, em conjunto com a fiscalização do DNIT, buscou atentar para a necessidade de retrabalhos com a retomada da implantação da obra, realizando ensaios de verificação das camadas de terraplenagem e pavimentação, avaliando-as quanto à integridade estrutural e às condições geométricas e geotécnicas, não sendo detectados nenhum dano significativo. 
90.	Merece destaque que a empresa supervisora e a fiscalização do DNIT, tempestivamente, tomaram as providências alusivas a possíveis degradações de serviços, recomendando a execução da imprimação logo após a execução da base, conforme Ofícios 9/2016, 13/2016 e 16/2016 (peça 40, p. 13) . 
91.	Ante o exposto, verifica-se que tanto o DNIT quanto a empresa supervisora adotaram medidas visando mitigar os possíveis impactos que poderiam ocorrer nos serviços executados de terraplenagem e de pavimentação, realizando ensaios tecnológicos durante o período em que a obra estava paralisada.
III.	 Oitiva sobre o quantitativo de serviços eventualmente já executado e medido referente ao refazimento de serviços para recompor os padrões exigidos para o pavimento deteriorado na obra objeto do Contrato 462/2012 (subitem a.3) .
III.1	. Manifestação do DNIT (peça 101, p. 17) , da Construtora Pelotense Ltda. (peça 100, p. 4) e da empresa supervisora STE Serviços Técnicos de Engenharia S.A. (peça 39, p. 7) 
92.	Repisam que não houve danos significativos às camadas executadas de terraplenagem e pavimentação (base, sub-base e imprimação) , inexistindo quantitativos de serviços a serem refeitos na obra. Alegam que a construtora está ciente de que teria de arcar com quaisquer refazimentos que eventualmente se fizerem necessário, sendo tal posicionamento já informado à Construtora Pelotense.
93.	Em reforço, a empresa executora declara em sua manifestação que "caso venha a se verificar eventuais pontos de desagregação da estrutura do pavimento, a recomposição necessária será executada pela empresa, sempre respeitando as normas técnicas vigentes, sem ônus algum ao DNIT." (peça 100, p. 3) .
III.2. Análise
94.	Conforme manifestação do DNIT, da empresa executora e da supervisora, inexistiram quantitativos de serviços a serem refeitos quando do reinício da obra, sendo que a empresa contratada foi devidamente notificada de sua responsabilidade quanto aos encargos de eventuais refazimentos de serviços, sem ônus para o erário (juntar a notificação) .
95.	Em corroboração, consta a anuência da empresa executora em realizar eventual recomposição de serviços degradados, somado ao fato de que qualquer medição por quantidades acrescentadas de serviços, além daquelas já previstas contratualmente, estaria assim identificada no SIAC, mediante aditivo.
96.	Diante do exposto, como o DNIT se absteve de fazer qualquer pagamento relativo a eventuais refazimentos de serviços perdidos (terraplenagem, base, sub-base e imprimação) , para os quais a contratada tenha dado causa, devido ao longo período de tempo em que ficaram expostos sem a devida proteção, não foram identificados prejuízos ao erário.
IV. 	Oitiva sobre a ausência das motivações para as prorrogações de prazo formalizadas nos Termos Aditivos 3º e 10º e para a paralisação e a suspensão do prazo de vigência registradas no 7º Termo Aditivo, ocorridos na obra objeto do Contrato 462/2012, esclarecendo, de forma fundamentada e documentada, os fatos que ensejaram as sucessivas prorrogações e quem lhes deu causa. 
97.	Conforme Relatório de Fiscalização (peça 28) , foi constatado atraso de cinco anos, na execução das obras do Contrato 462/2012 - Lote 6, firmado em 12/7/2012. A situação das obras, à época da fiscalização do TCU (setembro de 2019) , era que se havia medido 54,16% do contrato e nenhuma parcela da obra havia sido entregue ao uso da população.  
98.	Considerando que tal atraso não se alinhava aos princípios da eficiência e da economicidade aludidos nos artigos 37 e 70 da CF/1988, concluiu-se, naquela fiscalização, que os recursos aplicados representavam elevado custo de oportunidade, pois, no cenário de escassez de recursos, outras demandas deixaram de ser atendidas.
99.	Dados atualizados, obtidos no Supra, indicam que houve liberação de 17,325 km de duplicação no Lote 6, aos usuários (dezembro/2020) (peça 124, p. 6) .
100.	O Consórcio Pelotense-CC, executor da obra, foi dissolvido em 26/9/2017 (9º TA) , restando como remanescente a Construtora Pelotense Ltda. que assumiu a execução do Contrato 462/2012, desde então.
101.	Embora o referido contrato tenha sofrido quinze aditivos até o momento, esta oitiva trata dos aditivos relativos à prorrogação de prazos, além do 7º TA, que trata de paralisação (peça 122, p. 1 e 46) .
102.	Nesse sentido, os termos da oitiva, determinada no despacho do Ministro Relator Walton Alencar Rodrigues (peça 32) , quanto ao assunto tratado no Achado III.1, foram os seguintes:
Determino ainda, nos termos do art. 250, inciso V, do Regimento Interno/TCU, a oitiva do Dnit para, no prazo de 15 dias, manifestar-se sobre a ausência das motivações para as prorrogações de prazo formalizadas nos Termos Aditivos 3º e 10º e para a paralisação e a suspensão do prazo de vigência registradas no 7º Termo Aditivo, ocorridos na obra objeto do Contrato TT462/2012, esclarecendo, de forma fundamentada e documentada, os fatos que ensejaram as sucessivas prorrogações e quem lhes deu causa.
103.	De acordo com o referido despacho, há três quesitos a serem analisados em oitiva, a saber:
a) a ausência das motivações para as prorrogações de prazo dos Termos Aditivos 3º e 10º;
b) a paralisação e a suspensão do prazo de vigência registradas no 7º Termo Aditivo;
c) os fatos que ensejaram as sucessivas prorrogações e quem lhes deu causa.
IV.1. Manifestação do DNIT (peça 101) 
104.	Em 10/12/2019, o DNIT, por meio de seu Diretor-Geral, mediante Ofício 1243370/2019/ACE - DG/DG/DNIT/SEDE, encaminhou a seguinte manifestação da Unidade Local do DNIT em Pelotas/RS (peça 101, p. 17) : 
No que tange as razões das prorrogações de prazo informamos que, a nível da obra, sempre foram apresentadas pela Construtora razões que podem ser vistas no anexo 4605289. As questões foram sempre devidamente analisadas dentro do processo no qual tramitou cada aditivo de prorrogação (50610.001730/2014-21 em meio físico e 50610.000328/2019-34) e não procede a alegação de inexistência de razões.
OBS: O processo 50610.001730/2014-21 está arquivado no DNIT em Brasília, na CGCONT.
Da mesma forma, a paralisação da obra ocorreu por falta de recursos orçamentários, perfeitamente caracterizada e relatada inclusive no ofício de paralisação 4605289.
105.	De sua parte, a Coordenação-Geral de Construção Rodoviária (CGCONT) , mediante Despacho/DNIT SEDE/DIR/CGCONT (peça 101, p. 6) , complementa com a informação a seguir.
3. No tocante ao processo nº 50610.001730/2014-21 que a SR-RS informa estar arquivado nesta Setorial, ressalto que o mesmo encontra-se incluído no Sistema Eletrônico de Informações (SEI) Processo APS 50610.001730/2014-21 (0433993) .
IV.2. Análise
106.	Registra-se, inicialmente, que a manifestação da Unidade Local do DNIT em Pelotas/RS, no que tange à questão de prorrogações de prazos e paralisação, limitou-se a indicar alguns números de processos e anexos que contemplariam as razões das prorrogações de prazos dos respectivos aditivos, conforme transcrito no item 104.
107.	Ainda com relação aos processos e documentos, indicados na manifestação do DNIT, necessários à análise desta oitiva, importa registrar a dificuldade para a respectiva localização, dado que alguns deles, a exemplo do 50610.001730/2014-21 e 50610.000328/2019-34 estão apensados a outro, cuja identificação não foi fornecida, nem pela Unidade Local do DNIT, nem pela CGCONT, conforme se pode observar pela manifestação transcrita. 
108.	No entanto, após buscas no Sistema Eletrônico de Informação do DNIT (SEI) , foi possível localizar o processo 50600.052051/2012-78, ao qual estão apensados os processos que tratam dos referidos termos aditivos, a seguir elencados, para a obtenção dos documentos necessários ao presente exame: 
a) Processo APS 50610.001730/2014-21 - 3º TA (apenso ao 50600.052051/2012-78) ;
b) Processo APS 50610.000328/2019-34 - 10º TA (apenso ao 50600.052051/2012-78) .
109.	No que tange ao primeiro quesito da oitiva, que trata da ausência das motivações para as prorrogações de prazo formalizadas nos Termos Aditivos 3º e 10º, verificou-se que os motivos constam das solicitações do consórcio executor, como se verá adiante.
110.	No caso do 3º Termo Aditivo, o consórcio executor solicitou a prorrogação do prazo contratual por mais 510 dias (17 meses) , por meio do documento CPPA 40/2014, em 6/6/2014, sob as seguintes motivações (peça 105, p. 3) :
a) retardamento na liberação das jazidas de solos para serviços de terraplenagem, que substituíram aquelas inicialmente previstas no edital, sendo que a liberação correspondente, pelo Ibama, foi concluída no fim de janeiro de 2014;
b) atraso na entrega do projeto executivo, ocorrido somente em 9/5/2014, com fornecimento de definições geométricas e de compensações de materiais, dando condições de execução de obras de terraplenagem e viaduto no trecho dos cinco quilômetros iniciais que possuíam maior densidade de obras;
c) falta de expedição da licença de operação (LO) , pelo Ibama, para a pedreira prevista no projeto executivo, em substituição à pedreira indicada no edital (transferida para o Lote 7) . A falta de licenciamento da pedreira impediria o início dos trabalhos de pavimentação, cujo prazo de execução previsto no cronograma da proposta seria de vinte meses;
d) acréscimo de obras necessárias, próximos a 20% do valor inicial; e 
e) ocorrência de dias de chuva durante a execução dos serviços.
111.	No caso do 10º Termo Aditivo, a empresa executora apresentou sua solicitação por meio do documento CPPA 5/2019, de 15/1/2019, sob as seguintes motivações (peça 105, p. 55-56) :
a) chuvas excepcionais, nos meses de outubro a dezembro de 2017, com 50% dos dias com chuvas ou impraticáveis, período em que no estado do Rio Grande do Sul costuma ser o mais propício para terraplenagem. Fato que se repetiu nos meses de julho a setembro de 2018, com 52% dos dias com chuvas ou impraticáveis;
b) total incerteza, desde o início do ano de 2019, quanto aos reajustes dos preços de ligantes asfálticos, gerando desequilíbrio no contrato, que inviabilizaria a execução do CBUQ; 
c) acréscimo de diversos serviços de terraplenagem, inclusive a remoção de solos sem suporte, que teriam surgido no período, sem a possibilidade de serem executados, por dependerem de autorização mediante aprovação de processo de Revisão de Projeto em Fase de Obras (RPFO) , que estaria em tramitação. Tal acréscimo de serviços, exigiria um aumento de seis meses no prazo de execução;
d) instabilidade de taludes ao longo do trecho danificariam serviços já executados e impediriam a execução de serviços de terraplenagem, aguardando a definição de solução de projeto pela supervisão da obra;
e) impossibilidade de finalização da obra dentro do cronograma vigente, em virtude de que o orçamento geral da União estaria muito longe de contemplar o montante necessário para finalizar a obra, ainda que todos os percalços elencados naquela solicitação, não tivessem ocorrido.
112.	À época do 10º TA (janeiro de 2019) , a empresa supervisora, em anuência à realização do respectivo aditivo, registra que "o montante executado até 31 de dezembro de 2018 - 67ª medição - foi de R$ 60.541.388,85 a preços iniciais, correspondente a 55,76% do valor contratual vigente a preços iniciais de R$ 108.576.248,22 (data-base = setembro 2009) ." (Ofício 004/2019, peça 107, p. 21) .
113.	Compulsando o processo, que tratou do 3º Termo Aditivo, verifica-se que a solicitação do consórcio executor teve a concordância da fiscalização do Contrato 462/2012 e da empresa supervisora, quanto à prorrogação pleiteada (peça 105, p. 2 e 11-13) .
114.	Além disso, o pleito foi encaminhado à área jurídica competente do DNIT, que emitiu o Parecer 168/2014/PFE-DNIT/RS /PGF/AGU favorável à lavratura do 3º Termo Aditivo, sob amparo do art. 57, § 1º, inciso I, da Lei 8.666/1993 (peça 106, p. 24-25) .
115.	No que se refere ao 10º TA, observou-se que foram cumpridas as mesmas etapas descritas para o 3º TA, durante a tramitação do processo de aditivação do referido contrato, até a sua efetiva formalização (peça 107) .
116.	Na manifestação favorável da área jurídica competente do DNIT para a lavratura do 10º TA, mediante Parecer 23/2019/PFE-DNIT/RS/PGF/AGU, houve alteração quanto ao amparo legal, desta feita suportado pelo art. 57, § 1º, inciso II, da Lei 8.666/1993 (peça 107, p. 48-49) .
117.	Convém registrar que a autarquia adota, para a verificação do rito de aprovação de termos aditivos, a checagem do cumprimento das etapas e dos documentos pertinentes ao processo, por meio do preenchimento de uma "Lista de Verificação" (peça 107, p. 44) .
118.	Nesse contexto, verifica-se que a formalização dos 3º e 10º Termo Aditivo, sob o aspecto processual, percorreu diversos setores competentes e área técnica, para então ser autorizada a sua lavratura pelo então Superintendente Regional do DNIT no estado do Rio Grande do Sul (peça 106, p .28 e peça 107, p. 26, respectivamente) .   
119.	Nesse sentido, observa-se que a documentação indicada pela superintendência atendeu o primeiro quesito da oitiva, podendo ser acolhida, visto que apresentou os fatos que motivaram as prorrogações de prazo formalizadas no 3º e 10º Termos Aditivos.  
120.	Por se tratar de assunto relacionado, a seguir será examinado o terceiro quesito da oitiva, que trata dos fatos que ensejaram as sucessivas prorrogações e quem lhes deu causa. 
121.	Conforme já citado, no processo 50600.052051/2012-78 se encontram apensados todos os processos de termos aditivos de prorrogação de prazo e respectivos documentos. 
122.	Do exame desses documentos, optou-se por formular o quadro 1, com a síntese das motivações e o fundamento legal de todos os aditivos de prazo realizados no Contrato 462/2012.
Quadro 1- Prorrogações de prazo - motivos x fundamentação legal
	Termo Aditivo
	prorrogação paralisação
	Motivação
	Fundamento legal
	localização

		24 dias
	Paralisação em 20/7/2012 - licenciamento ambiental (não emissão da Licença de Instalação) . 24 dias de paralisação. 
	art. 57, § 1 º, inciso III, da Lei nº 8.666/ 1993 e Cláusula sexta do Contrato 462/2012
	peça 108, p. 10 e 22

	3
	510 dias
	a)	atraso no licenciamento ambiental de jazida de solos e de pedreira;
b)	atraso na entrega de projeto executivo;
c)	acréscimo de obras (20% do valor inicial) ;
d)	chuvas intensas.
	Art. 57, §1º, inciso II, da Lei 8.666/1993.
	peça 106, p. 2, 11 e 29

	4
	366 dias
	a)	indisponibilidade orçamentária para a obra;
b)	atrasos contínuos de pagamento das medições, a exemplo de abril/maio/junho/2014, não pagos até 26/8/2015;
c)	persistência no atraso no licenciamento ambiental da pedreira (14/7/2014) ;
d)	acréscimo necessário de serviços de terraplenagem que compõem caminho crítico da obra, pendentes de autorização (realização de termo aditivo) ;
e)	chuvas intensas.
	Art. 57, §1º, incisos III e IV e §2º, art. 60, art. 79, § 5º da Lei 8.666/93 (4º TA) .
	peça 109, p. 2, 15 e 19

	7
	-
	Esgotamento do saldo de empenho e indisponibilidade orçamentária para a obra
	Artigo 57, § 1º, inciso III, da Lei 8.666/1993
	peça 110 
peça 111 

	9
	540 dias
	a)	indisponibilidade orçamentária para a obra;
b)	atrasos em pagamentos pelo DNIT (set/2014abr/2016) , ultrapassando 120 dias;
c)	acréscimo necessários de serviços de terraplenagem que compõem caminho crítico da obra, pendentes de autorização (realização de termo aditivo) ;
d)	esgotamento das jazidas de solos e demora na liberação ambiental 
e)	chuvas excepcionais.
	art. 57, inciso I, § 1°, inciso II e IV e art. 60 da Lei 8.666/1993
	peça 112, p. 2 e 25 
peça 113, p. 3-5 
peça 114, p. 3-21 

	10
	550 + 120
dias
	a)	indisponibilidade orçamentária para a obra;
b)	reajustes dos ligantes betuminosos;
c)	acréscimo necessários de serviços de terraplenagem que compõem caminho crítico da obra, pendentes de autorização (realização de termo aditivo) ;
d)	 indefinição de solução técnica de projeto (Inst. de talude) ;
e)	chuvas excepcionais.
	art. 57, §1º, inciso II, da Lei 8.666/93. 
	peça 115
peça 116

	13
	365 dias
	Indisponibilidade orçamentária para a obra.
	art. 57, inc. I, §§ 1º e 2º, Lei 8.666/93
	peça 117
peça 118

Fonte: processo 50600.052051/2012-78, 50610.002533/2016-91, 50610.02382/2020-58
*Os termos aditivos e as datas de vencimento correspondentes estão no Apêndice A, tabela 9
123.	Como se pode observar, os principais motivos alegados podem ser agregados da seguinte forma: questões ambientais; insuficiência de recursos públicos; atrasos em pagamentos; acréscimo de obras pelo DNIT (revisões de projetos em fase de obras) ; atraso na entrega de projeto de engenharia; chuvas; e alta dos preços de insumos betuminosos.
124.	Quanto à fundamentação legal, a maioria dos termos aditivos se socorrem no artigo 57, § 1º, inciso II, da Lei 8.666/93, tendo em vista a recorrente indisponibilidade orçamentária para obra, a qual se enquadra como fato superveniente e imprevisível, estranho à vontade das partes, que altera fundamentalmente as condições de execução do contrato. 
125.	No caso de acréscimo de serviços, elencado no 3º TA, a detecção de nível de lençol freático elevado e a confirmação da presença de água dentro das cavas de solos inadequados, identificada somente na execução das obras de todos os lotes, inclusive no Lote 6, demandou o aumento de suporte na infraestrutura do pavimento. Essa ocorrência, sem se adentrar no mérito da qualidade do projeto básico, de fato, pode ser enquadrada ao artigo 57, inciso II, da Lei 8.666/93, assim como a demora no licenciamento ambiental das áreas de apoio (pedreira e jazidas de solos) .
126.	Outrossim, os demais motivos como os atrasos de projetos e acréscimos de obras (serviços de terraplenagem) poderiam encontrar resguardo legal no artigo 57, § 1º, inciso I, da Lei 8.666/93, nos casos de alterações promovidas pela administração. 
127.	No que se refere à pertinência dos motivos que sustentaram as prorrogações de prazos, verificou-se que de fato algumas intercorrências aconteceram.
128.	Conforme exposto na tabela 7, Apêndice A, ao final desta instrução, percebe-se que o motivo primordial pelo atraso nas obras dos nove lotes das obras da BR-116/RS foi a falta de disponibilidade orçamentária, já que o empreendimento, que contempla os nove contratos para a execução de obras de Adequação de Trecho Rodoviário - Porto Alegre - Pelotas, na BR-116/RS, nunca teve o valor empenhado para a sua completa execução.
129.	Especialmente no Contrato 462/2012, a falta de disponibilidade orçamentária e a redução de empenhos para cobrir as despesas executadas, a partir de 2014, persistiram ano a ano, conforme detalhados nas já citadas tabela 5 e tabela 7 do Apêndice A. 
130.	A exemplo, pode-se citar a anuência da supervisora à realização do 10º TA, ao destacar que até aquela data (janeiro de 2019) havia sido medido somente 55,76% do valor contratual vigente a preços iniciais. Em outras palavras, significa dizer que havia um saldo contratual para se executar de R$ 48.034.859,37 (R$ 108.576.248,22  R$ 60.541.388,85) a preços iniciais (data-base de setembro de 2009) à apenas dois meses de esgotar o prazo do contrato (20/3/2019) . 
131.	Inclusive, ao se cotejar o saldo contratual a executar de 48 milhões de reais com os valores empenhados de 32 milhões, disponibilizados a partir do reinício das obras (outubro de 2017) , até o final de 2019, ainda assim, o montante empenhado não seria suficiente para cobrir o saldo necessário para a conclusão das obras do Contrato 462/2012, faltando cerca de 16 milhões de reais, sem se considerar os valores dos reajustamentos (dados empenhados da tabela 5, após o item 57) . 
132.	Outro indicativo de insuficiência de recursos disponibilizados à execução das obras, referese aos atrasos de pagamentos, conforme já exposto na análise do Achado III.2, (itens 60-61) . 
133.	Esses atrasos de pagamentos são apontados pela empresa executora, em seus pleitos por prorrogações de prazos, a exemplo do 4º e 9º Termos Aditivos, indicando cenário de limitação financeira enfrentado no Contrato 462/2012 (peça 105, p. 16 e 31) . Apesar de os documentos serem citados, na motivação, estes não compõem o processo de prorrogação de prazo, em comprovação. 
134.	Além disso, compulsando-se o processo em que tramitou a dissolução do Consórcio executor, consta relato da empresa CCP Pavimentadora Ltda., ex-consorciada, com uma lista de pagamentos de medições com atrasos, referente ao Contrato 462/2012 (peça 119, p. 6) . 
135.	Contudo nos aditivos realizados não existe avaliação crítica que demonstre qual seria o impacto decorrente da insuficiência de recursos disponíveis e dos atrasos de pagamento no cumprimento do cronograma da obra.
136.	No que se refere à paralisação do contrato, ocorrida entre 17/10/2016 e 27/9/2017, restou confirmada que a motivação apresentada na Ordem de Paralisação de Serviços, emitida pela Superintendência Regional do DNIT no Rio Grande do Sul, decorreu de esgotamento do saldo de empenho existente e inexistência de recursos disponíveis na funcional programática 26.782.2087.7L04.0043 (peça 110 e 111) . 
137.	Considerando-se o cenário de redução de dotação orçamentária do empreendimento (tabela 8, Apêndice A) , somado à redução de empenho para todo o empreendimento (tabela 7, Apêndice A) , que engloba os nove lotes da BR-116/RS, infere-se que a indisponibilidade de recursos financeiros para a obra advém de ajustes realizados pelo Governo para equilibrar o orçamento público, frente à crise econômica após 2014 no país, e constitui ato alheio à vontade do DNIT, com potencial impacto no regular andamento de empreendimentos. 
138.	No que se refere aos demais motivos elencados para a prorrogação de prazos, como a demora no licenciamento ambiental (da pedreira e das jazidas de solos) , o acréscimo de obras, o atraso na entrega do projeto executivo e nas definições de soluções técnicas para dar andamento às obras, também se confirmaram as suas ocorrências. 
139.	No caso da pedreira, em nota técnica, o fiscal relata que por ocasião da elaboração dos projetos básicos do Lote 6 e 7, as respectivas projetistas indicaram a mesma pedreira para ambos os lotes. Depois da assinatura do contrato, a jazida de rocha, indicada no projeto básico e no edital para a execução do Lote 6, foi transferida para o Lote 7, devido a sua melhor localização (peça 120) . 
140.	A mudança da pedreira original, por si só, poderia ter contribuído para o atraso no licenciamento ambiental, no Lote 6, caso não tivesse havido atraso na liberação de ambas as pedreiras (Lote 6 e Lote 7) , cujos licenciamentos foram expedidos em 14/7/2014 e 21/10/2014. A ocorrência de tal fato denota que o problema ambiental não se limitou ao Lote 6, mas também se estendeu aos demais lotes do empreendimento, dada a considerável demanda simultânea imputada ao Ibama, pelas empresas contratadas (nove lotes) responsáveis pela obtenção de licenciamento das áreas de apoio (peça 105, p. 15 e TC Processo 008.066/2019-1, peça 38, p. 12) .
141.	Ademais, também houve atraso no licenciamento das jazidas de solos utilizadas ao longo da execução da obra para os serviços de terraplenagem (peça 100, p. 5 e 17, e peça 106) . 
142.	No que se refere a aditivos decorrentes de atrasos nas licenças ambientais, ressalta-se que esse fato é recorrente em inúmeros contratos e ainda não se percebe do DNIT a promoção de ações de planejamento, com o intuito de mitigar essa situação, como a providência de computar prazo suficiente em seus cronogramas de execução de obras para a expedição das licenças das áreas de apoio ou, alternativamente, que não seja expedida ordem de início de serviço sem a garantia de que a quantidade de jazidas com licenças expedidas seja em número suficiente para permitir o trabalho em campo, sem comprometimento do seu cronograma físico. Nessa linha, são os Acórdão 2628/2007-TCU-Plenário, de relatoria do Ministro Benjamin Zymler; 1388/2016TCUPlenário, de relatoria da Ministra Relatora Ana Arraes; e Acórdão 2061/2008-TCU-Plenário, de relatoria do Ministro-Substituto Augusto Sherman Cavalcanti.
143.	Quanto ao acréscimo de obras, conforme já comentado nesta instrução (item 125) , grande parte dos referidos acréscimos decorreu de falha em projeto básico aprovado há mais de dez anos, identificada nos nove lotes da BR-116/RS, que demandou a retirada de solo de baixo suporte estrutural e a inclusão de colchão drenante (areia/macadame seco, conforme o caso) , solução esta que se replicou para os demais lotes, também.
144.	Nesse sentido, eventuais ajustes advindos do projeto básico, são incluídos no projeto executivo e, conforme o caso, demandam aditivos ao contrato, fundamentados nas revisões de projeto em fase de obras. Assim, a depender da gravidade, determinadas falhas no projeto básico podem refletir em maior ou menor grau na elaboração do projeto executivo, fato ocorrido no Contrato 462/2012, cuja aprovação do projeto executivo foi tardia, quase dois anos após emitida a ordem de início (16/7/2012) , mediante Portaria 85/2014, publicada no Boletim Administrativo 21, de 19 a 23/5/2014 (1ª RPFO, peça 121, p. 11) . No entanto, não restou esclarecido em que medida tal demora teria contribuído para o atraso consolidado de mais de sete anos (vide tabela 9, no Apêndice A) . 
145.	No que concerne aos aspectos climáticos, a questão das chuvas, em geral, é considerada como previsível para os parâmetros sazonais e regionais e deve ser considerada como álea contratual ordinária, conforme assinalado no voto condutor do Acórdão 2293/2012-TCU-Plenário, de relatoria do Ministro Valmir Campelo. 
Como alerta, situo que chuvas ordinárias, que já se previa estarem presentes naquela intensidade em determinada época do ano, não são eventos extraordinários a ensejar revisões contratuais. Não se trata de evento passível de enquadramento no art. 65, inciso II, alínea 'd' da Lei de Licitações. Como bem articula Marçal Justen Filho (Comentários à lei de licitações e contratos administrativos / 11. Ed. - pg. 544/555) :
"O evento deverá ser excepcional e imprevisível. Quando se trate de ocorrências usuais, comuns e previsíveis, não há força maior. Os envolvidos podem, de antemão, estimar a superveniência do evento, preparando-se para tanto. Se o evento era costumeiro e previsível, presume-se que o particular teve em vista sua concretização ao formular a proposta. Assim, por exemplo, a estação de chuvas, em determinados locais do país, inviabiliza a execução de certas atividades. Porém, a ocorrência de chuvas intensas é plenamente previsível e estimável de antemão (...) . Se o evento for previsível antes de formulada a proposta, não se configura força maior." (sem grifo no original) 
146.	Considerando-se que não se localizou, nos processos de prorrogação de prazo, demonstrativos das alegadas excepcionalidades de chuvas, foi empreendida pesquisa no sítio da Agência Nacional de Águas (ANA) , no sistema de informações hidrológicas, obtendo-se as séries históricas de pluviometria na região das obras (Estação Passo do Mendonça, Cristal/RS) , que serviram de base para a análise sobre a procedência dos motivos, quanto aos aspectos climáticos, que estão detalhados na peça 126.
147.	No caso do 3º Termo Aditivo, considera-se que a simples ocorrência de dias de chuvas intensas durante a execução dos serviços, conforme registrado pela supervisora, não justificaria a solicitação de prorrogação de prazo, tendo em vista que a precipitação pluviométrica ocorrida nos anos de 2012 e 2013, se tomados o número de dias de chuvas, não indica excepcionalidades, conforme análise realizada (peça 105, p. 12 e tabela 11, peça 126) .
148.	Quanto ao 4º Termo Aditivo, indicou-se a ocorrência de 61,14% dos dias com chuva ou impraticáveis para o trabalho, que nos termos do pleito de prorrogação estaria bem acima da média histórica no período de janeiro a julho de 2015. Nesse caso, de fato, o percentual calculado de 51,39%, no período correspondente, indica elevação se comparado com a média de 49,37% obtida entre os anos de 2011 a 2019, só que em patamar menor (peça 105, p. 15 e tabela 12, peça 126) . 
149.	No caso do 10º Termo Aditivo, a solicitação de prazo envolveu, quanto ao aspecto climático, chuvas excepcionais acima da média, nos meses de outubro a dezembro de 2017, período mais propício para terraplenagem e pavimentação. Nesse período, registrou-se no 10º TA a ocorrência de 50,00% dos dias com chuva ou impraticáveis para o trabalho. 
150.	Todavia, da pesquisa empreendida, obteve-se o percentual de 45,90% (outubro a dezembro de 2017) e a média de 47,22% (média do período de meses considerado, entre os anos de 2011 a 2019) . Ambos os percentuais calculados não atingiram o percentual de 50% registrado no referido aditivo. No entanto, para o período de julho a setembro de 2018, de fato, observou-se que houve alta nos dias de chuvas, no período considerado, dado que o percentual calculado nesta instrução foi de 70,31%, frente a média de 50,45%, além de estar acima do percentual apontado de 52,00% na solicitação de prorrogação de prazo (peça 105, p. 55 e tabela 13 e 14, peça 126) . 
151.	Registre-se que, como não se esclareceu quais seriam os critérios adotados para se caracterizar os dias impraticáveis, estes não foram considerados nos percentuais calculados desta instrução.  
152.	Enfim, apesar de se conseguir levantar o número de dias chuvosos e verificar que os valores de percentuais se aproximam daqueles informados nos pleitos das prorrogações referidas, o impacto destes na conta do atraso das obras não é uma conta simples, de acréscimo de dias. Nesse sentido, entende-se que a avaliação de eventual impacto deve ser contemporânea e deve constar nos processos de prorrogação de prazos, para que se possa avaliar objetivamente em que grau de importância os aspectos climáticos alegados contribuíram para o atraso das obras, ora consolidado. 
153.	Quanto à motivação relativa à expressiva alta dos preços dos materiais betuminosos, a questão já foi abordada nesta instrução nos itens 53-56, restando concluído que, contrariamente ao alegado nas manifestações às oitivas, desde 2015 havia regulamentação acerca do reequilíbrio dos contratos. 
154.	No entanto, mesmo vencido o suposto entrave normativo, com a expedição da IS/DG 10/2019, não se verificou avanço expressivo na realização dos serviços de CBUQ, fato que seria esperado, dada a produtividade apresentada pelas manifestantes na execução dos serviços de revestimento. Em verdade, deveriam estar concluídos, a exemplo das camadas de CBUQ, dada a produtividade de 12,42 km em vinte dias, apresentada nas manifestações da fiscalização e supervisora. Todavia, transcorridos mais de um ano e executados cerca de 17,00 km (das três camadas de CBUQ) , num total de 25,13 km, restam pendentes, ainda, de conclusão aproximadamente 8,00 km. 
155.	Essa pendência indica que a expressiva alta dos preços dos materiais betuminosos, ainda que possa ter contribuído de alguma forma, não foi o fator preponderante para o atraso das obras. Contudo, como não há dados suficientes nos processos de aditivos de prorrogação de prazos, não é possível precisar qual seria o impacto decorrente dessa motivação no cumprimento do cronograma da obra.
156.	Pertinências à parte, resta salientar que tão importante quanto delimitar os motivos é determinar a abrangência do seu impacto na obra e prever o período necessário a ser prorrogado para saneá-los, de forma detalhada, fundamentada e documentada. Além disso, tal procedimento, inclusive, poderá fornecer elementos para que se calibre, com propriedade, as estimativas iniciais de prazos de obras e de cronogramas às reais necessidades das obras, com o objetivo de reduzir ao máximo situações, como as aqui verificadas, de sucessivas prorrogações. 
157.	No presente caso, dada a gama de motivos elencados nos diversos termos aditivos, resta prejudicada a avaliação objetiva do impacto que cada motivo teria causado na execução das obras do Contrato 462/2012 e consequentemente se atribuir o grau de responsabilidade de cada parte no processo de alargamento do prazo das obras.
158.	No entanto, dado que a questão de atraso foi generalizada em todo o empreendimento, que contempla nove lotes, é possível perceber que o fator preponderante, conforme já mencionado nesta instrução, foi a indisponibilidade orçamentária para as obras, tendo em vista que nunca houve valor empenhado para a sua completa execução, conforme demonstrado na tabela 5 e tabelas 7 e 8 do Apêndice A, desta instrução.  
159.	Inclusive, nessa direção foi o posicionamento do Ministro Relator Walton Alencar Rodrigues no voto condutor do Acórdão 3041/2019-TCU-Plenário, em concordância com o pronunciamento do Secretário da unidade técnica, ao apreciar achado semelhante, relativo ao atraso identificado no Lote 4 das obras da BR-116/RS, mediante Contrato 460/2012, (TC Processo 008.064/2019-9) , nos seguintes termos:
 (...) 
Apesar de concordar que os motivos que ensejaram a realização de alguns aditivos não foram especificados, avaliou que a manifestação do Dnit, em sede de oitiva, poderá somente esclarecer as razões que ensejaram essas prorrogações, sendo o fato insuficiente para se prosseguir com eventual realização de audiência, sobretudo porque houve contingenciamentos de recursos ao contrato, haja vista que, naquele período, o país atravessou a maior crise de sua história.
160.	Nesse alinhamento, também se considera que não é cabível a propositura de multas aos gestores, em decorrência das demais falhas elencadas, sobrepujadas pela indisponibilidade orçamentária, dado que sequer foi possível precisar em que nível tais motivos contribuíram para as sucessivas prorrogações de prazo do Contrato 462/2012. 
161.	Inclusive, verificou-se que a indisponibilidade de orçamento em apreço continua impedindo que o cronograma proposto seja cumprido em sua inteireza, já tendo sido firmado o recente 13º termo aditivo para a readequação de prazos em razão da insuficiência de recursos, com término previsto para setembro de 2021. 
162.	Cabe, ainda, repisar que a questão de atraso das obras não se limitou e este contrato, mas estende-se aos demais lotes (oito) que fazem parte do empreendimento de obras de melhoria de capacidade, incluindo duplicação, na rodovia BR116, no estado do Rio Grande do Sul . 
163.	Inclusive, no caso do Lote 3, Contrato 459/2012 (TC Processo 008.057/2019-2) , foi proferido o Acórdão 3139/2020-TCU-Plenário, de relatoria do Ministro Walton Alencar Rodrigues, sendo dada a ciência ao DNIT no intuito de evitar a repetição de prorrogações de prazo em razão de questões ambientais, conforme transcrito a seguir:
9.2. dar ciência ao DNIT que a não-inclusão, no cronograma de execução de suas obras rodoviárias, de prazo suficiente para a expedição das licenças das áreas de apoio ou a expedição de ordem de serviço sem garantia de que a quantidade de jazidas com licenças expedidas seja suficiente para permitir o trabalho em campo, sem comprometimento do seu cronograma físico, estão em desacordo com a jurisprudência do Tribunal, a exemplo dos Acórdão 2383/2007-TCU-Plenário e 2628/2007-TCU-Plenário, ambos do relator E. Ministro Benjamin Zymler, Acórdão 440/2008-TCU-Plenário, relator E. Ministro Raimundo Carreiro, Acórdão 2061/2008-TCU-Plenário, relator E. Ministro-Substituto Augusto Sherman Cavalcanti e Acórdão 727/2016-TCU-Plenário, relator E. Ministro-Substituto André Luís de Carvalho; 
164.	Considerando que o empreendimento contempla nove lotes, no qual se insere o Contrato 462/2012 (Lote 6) , e que já foi dada a ciência ao DNIT sobre as questões ambientais, conclui-se que, por ora, não há outras medidas a serem tomadas por esta Corte de Contas. 
165.	Nesse contexto, conclui-se que podem ser acolhidas as manifestações apresentadas pelo DNIT, pela empresa supervisora e pela empresa contratada
V.	 Pertinência da manutenção dos demais encaminhamentos propostos no Relatório de Fiscalização.
166.	Restou pendente de análise da pertinência o seguinte encaminhamento proposto no Relatório de Fiscalização (peça 28, p. 27, item 137.5) :
 (...) 
	137.5 juntar cópia do Relatório desta auditoria bem como, do Relatório, do Voto e do Acórdão da presente fiscalização aos processos de monitoramento TC Processo 003.063/2012-7 e TC Processo 017.210/2017-8.
167.	Considera-se pertinente a manutenção do encaminhamento proposto, uma vez que as conclusões constantes dos presentes autos podem subsidiar as análises em curso no TC 003.063/20127: monitoramento de que trata o subitem 9.4 dos Acórdãos 1.596/2011-TCU e 2.736/2011-TCU, ambos do Plenário e do Ministro Relator Walton Alencar Rodrigues, exarados no TC Processo 030.105/2010-2; e no TC Processo 017.210/2017-8: monitoramento da medida cautelar determinada no item 9.4 do Acórdão 93/2013TCU, apostilada pelo Acórdão 1845/2015-TCU-Plenário e do Ministro Relator Walton Alencar Rodrigues, conforme explicitado nos itens 12 a 15 e no item 24 do Relatório de Fiscalização (peça 28) . 
168.	Ademais, a proposta de juntada em apreço guarda consonância com as juntadas já efetivadas no âmbito dos referidos processos em obediência aos Acórdão 3139/2020-TCU-Plenário (Lote 3) , 3041/2019-TCU-Plenário (Lote 4) e 3042-TCU-Plenário (Lote 8) , relativos a outros processos de fiscalização da BR-116/RS, já citados no início dessa instrução na tabela 1 (item 2) .
169.	Assim, a proposta de encaminhamento desta instrução deve contemplar determinação para a juntada de cópias do relatório de auditoria (peça 28) , da presente instrução técnica, bem como do relatório, do voto e do acórdão que vier a ser prolatado aos processos TC Processo 003.063/2012-7 e TC Processo 017.210/2017-8.
CONCLUSÃO
170.	Esta instrução teve como objetivo analisar as respostas, às oitivas, encaminhadas pelo Departamento Nacional de Infraestrutura de Transporte (DNIT) , pela empresa Construtora Pelotense Ltda. e pela empresa supervisora Serviços Técnicos de Engenharia S.A. (STE) no que se refere à:
a.1)	 deterioração de serviços de terraplenagem e de pavimentação - base, sub-base e imprimação - decorrente do descompasso na execução das camadas do pavimento, na obra objeto do Contrato 462/2012, o que contraria os princípios da eficiência e da economicidade dispostos nos arts. 37 e 70, caput, da CF/1988, sob pena de responsabilização nos termos do art. 70, caput, da Lei 8.666/1993;
a.2)	 resultado de eventual realização de novos ensaios e de avaliação das condições estruturais do pavimento executado (terraplenagem, base e sub-base) na obra objeto do Contrato 462/2012, após o longo período de tempo em que esteve exposto a intempéries e ao tráfego indevido, a fim de verificar a necessidade de refazimento de serviços para que se recomponha os padrões exigidos para o pavimento;
a.3)	 quantitativo de serviços eventualmente já executado e medido referente ao refazimento de serviços para recompor os padrões exigidos para o pavimento deteriorado na obra objeto do Contrato 462/2012.
171.	Também se analisou a resposta à oitiva do DNIT sobre a ausência das motivações para as prorrogações de prazo formalizadas nos Termos Aditivos 3º e 10º e para a paralisação e a suspensão do prazo de vigência registradas no 7º Termo Aditivo, ocorridos na obra objeto do Contrato 462/2012, além do esclarecimento, de forma fundamentada e documentada, dos fatos que ensejaram as sucessivas prorrogações e quem lhes deu causa (item "b") .
172.	Quanto ao item "a.1", deterioração de serviços de terraplenagem e de pavimentação - base, sub-base e imprimação, apesar de se ter confirmado que houve avanço desproporcional das frentes dos referidos serviços em relação aos serviços de revestimento asfáltico, concluiu-se que tal fato poderia ter sido mitigado, caso houvesse a realização tempestiva desses serviços em um prazo médio de 31 dias, pela empresa executora, à época (itens 38-86) . 
173.	Apesar de não se aceitar que a solução para a alta dos materiais betuminosos tenha ocorrido somente em 2019, dado que o assunto já estava regulamentado desde 2015, considera-se que a elevação dos preços pode ter representado um fator agravante a ser suportado pela empresa executora, dado o cenário de escassez de recursos orçamentários (itens 57-59) , os atrasos nos pagamentos de medições (itens 60-61) e a paralisação da execução do Contrato 62/2012 (item 62) , contribuindo para a demora na execução dos serviços de revestimento em CBUQ, com eventual deterioração dos serviços aqui mencionados. 
174.	No entanto, no que se refere à aventada deterioração dos serviços do pavimento, o fato de terem sido realizadas avaliações quanto à integridade estrutural das camadas de subbase de macadame seco e base de brita graduada, antes da execução das camadas de CBUQ, conforme ensaios apresentados às peças 4698, aliada à alegada verificação das condições geométricas e geotécnicas da terraplenagem, e também pela declaração do DNIT e da supervisora de que não foi detectado nenhum dano significativo, indicam que a qualidade dos serviços realizados não foi afetada.
175.	Além disso, o fato de a construtora ter sido informada de que teria que restaurar, caso houvesse serviços degradados pelo tempo, assumindo todos os custos provenientes do retrabalho (peça 100, p. 3) , e ainda que os sistemas do DNIT e da Supervisora não aceitam pagamentos em duplicidade, considera-se que tais esclarecimentos mitigam eventual prejuízo advindo de possível deterioração dos serviços, aqui relatados  (peça 101, p. 16) . 
176.	No que concerne ao item "a.2", do resultado de eventual realização de novos ensaios e de avaliação das condições estruturais do pavimento executado (terraplenagem, base e sub-base) , verificase que tanto a fiscalização do DNIT quanto a empresa supervisora adotaram medidas visando a mitigar os possíveis impactos que poderiam ocorrer nos serviços executados de terraplenagem e de pavimentação, realizando acompanhamento da obra, bem como realizando ensaios tecnológicos nessas camadas (itens 87-91) .
177.	No que tange ao item "a.3", referente ao refazimento de serviços de serviços eventualmente já executado e medido, como o DNIT se absteve de fazer qualquer pagamento relativo à eventuais refazimentos de serviços perdidos (terraplenagem, base, sub-base e imprimação) , para os quais a contratada tenha dado causa, devido ao longo período de tempo em que ficaram expostos sem a devida proteção, não foram identificados prejuízos ao erário (itens 94-96) .
178.	Quanto ao último quesito da oitiva, item "b" que trata das motivações para as prorrogações de prazo formalizadas nos Termos Aditivos 3º e 10º e para a paralisação e a suspensão do prazo de vigência registradas no 7º Termo Aditivo, ocorridos na obra objeto do Contrato 462/2012, verificou-se que estão calcadas, preponderantemente, na indisponibilidade orçamentária para as obras, que encontra guarida no artigo 57, § 1º, inciso II, da Lei 8.666/93 (itens 106-165) . 
179.	Inclusive, nessa linha, foi o posicionamento do Ministro Relator Walton Alencar Rodrigues no voto condutor do Acórdão 3041/2019-TCU-Plenário, em concordância ao pronunciamento do Secretário desta unidade técnica, ao apreciar achado semelhante, decorrente de atraso no Lote 4 (TC Processo 008.064/2019-9) .  
180.	Além da questão orçamentária, outros fatores foram esclarecidos, a exemplo de questões ambientais, acréscimo de obras, atraso na entrega de projetos, aspectos climáticos e alta dos materiais betuminosos, que podem ter contribuído com algum grau de importância para o alargamento do prazo da obra, e que podem ser enquadrados no artigo 57, § 1º, incisos I, II e IV, da Lei 8.666/93.
181.	Todavia, entendeu-se que descabe a propositura de multas aos gestores, em decorrência das falhas elencadas, dado que sequer foi possível precisar em que nível, tais motivos contribuíram para as sucessivas prorrogações de prazo do Contrato 462/2012, que afetaram o cronograma de execução das obras. 
182.	Nesse contexto, conclui-se que podem ser acolhidas as manifestações apresentadas pelo DNIT, pela empresa supervisora e pela empresa contratada.
183.	Considerando que o empreendimento contempla nove lotes para a execução de obras de melhoria de capacidade, incluindo duplicação, na rodovia BR116, no estado do Rio Grande do Sul, no qual se insere o Contrato 462/2012 (Lote 6) , e que já foi dada a ciência ao DNIT, no âmbito do Acórdão 3139/2020-TCU-Plenário, com o propósito de se evitar a repetição de prorrogações de prazo, em razão de questões ambientais, conclui-se que, por ora, não restam outras medidas a serem tomadas por esta Corte de Contas. 
184.	Em tempo, é pertinente a juntada de cópias do relatório de auditoria (peça 28) , da presente instrução técnica, bem como do relatório, do voto e do acórdão que vier a ser prolatado aos processos TC Processo 003.063/2012-7 e TC Processo 017.210/2017-8 (itens 166-169) .
PROPOSTA DE ENCAMINHAMENTO
185.	Ante todo o exposto, submetem-se os autos à consideração superior, propondo:
a)	acolher, com fundamento no art. 250, inciso V, § 1º c/c § 7º do Regimento Interno do TCU, as manifestações apresentadas pelo DNIT e pelas empresas Pelotense Ltda. (CNPJ 92.190.503/0001-95) e Serviços Técnicos de Engenharia S.A. (CNPJ 88.849.773/000198) ; 
b)	nos termos do art. 8º da Resolução-TCU 315, de 2020, fazer constar, na ata da sessão em que estes autos forem apreciados, comunicação do relator ao colegiado no sentido de promover a juntada de cópias do relatório de auditoria (peça 28) , da presente instrução técnica, bem como do Relatório, do Voto e do Acórdão que vier a ser prolatado aos processos TC Processo 003.063/2012-7 e TC Processo 017.210/2017-8; 
c)	 com fundamento no item 8 do Anexo Único à Portaria-Segecex 9/2020, informar o DNIT e as empresas Construtora Pelotense Ltda. (CNPJ 92.190.503/0001-95) e STE  Serviços Técnicos de Engenharia S.A. (CNPJ 88.849.773/0001-98) do Acórdão que vier a ser proferido, destacando que o relatório e o voto que fundamentam a deliberação ora encaminhada podem ser acessados por meio do  endereço www.tcu.gov.br/acordaos; e
d)	 arquivar o presente processo, com fundamento no art. 250, inciso I, do Regimento Interno do TCU."

não há

Não atuou.

RELATÓRIO DE AUDITORIA. FISCOBRAS 2019. OBRAS DE ADEQUAÇÃO DE CAPACIDADE E DUPLICAÇÃO DO LOTE 6 DA RODOVIA BR 116/RS. DETERIORAÇÃO DE SERVIÇOS DE TERRAPLANAGEM E DE PAVIMENTAÇÃO DECORRENTE DO DESCOMPASSO ENTRE ETAPAS DA OBRA. EVENTUAL DANO AO ERÁRIO EM RAZÃO DE REFAZIMENTO DE SERVIÇOS JÁ EXECUTADOS E MEDIDOS, COM VISTAS A RECOMPOR OS PADRÕES EXIGIDOS PARA O PAVIMENTO DETERIORADO. AUSÊNCIA DE MOTIVAÇÃO PARA PRORROGAÇÕES DE PRAZO DO CONTRATO. OITIVA DOS RESPONSÁVEIS. ACOLHIMENTO DAS JUSTIFICATIVAS. ARQUIVAMENTO.

RELATÓRIO DE AUDITORIA (RA)

Unidade de Auditoria Especializada em Infraestrutura Rodoviária e de Aviação Civil (AudRodoviaAviação).

Trata-se de auditoria, no âmbito do Fiscobras 2019, autorizada por meio do Acórdão 835/2019-TCU-Plenário, no Lote 6 das obras de duplicação da BR-116/RS, no trecho entre Porto Alegre e Pelotas, no período de 25/4/2019 e 23/8/2019.
O objetivo do trabalho foi fiscalizar o Contrato TT-462/2012, celebrado com a Construtora Pelotense Ltda., em 12/7/2012, cujo objeto compreendeu melhorias de capacidade, incluindo duplicação de 24,99 km de rodovia; a construção do acesso principal ao Município de Cristal; e a execução das obras de arte especiais: passagem inferior no acesso a Cristal, ponte sobre o Arroio Evaristo e ponte sobre o Arroio Sem Nome.
A ordem de serviço para o início das obras foi emitida em 16/7/2012 e o prazo inicialmente previsto para sua conclusão foi de 720 dias, terminando em 5/7/2014.
A avença foi paralisada diversas vezes e passou por 10 aditivos contratuais. Após as várias prorrogações de prazo, a conclusão do empreendimento foi prevista para 18/1/2021.
Mediante o despacho, peça 32, determinei a oitiva do Dnit; da empresa supervisora, STE - Serviços Técnicos de Engenharia S.A., CNPJ 88.849.773/0001-98; e da empresa Construtora Pelotense Ltda., CNPJ 92.190.503/0001-95, para, com fundamento no art. 250, inciso V, do Regimento Interno do TCU, manifestarem-se, no prazo de quinze dias, acerca:
da deterioração de serviços de terraplenagem e de pavimentação - base, sub-base e imprimação - decorrente do descompasso na execução das camadas do pavimento, na obra objeto do Contrato 462/2012, o que contraria os princípios da eficiência e da economicidade dispostos nos arts. 37 e 70, caput, da CF/1988, sob pena de responsabilização nos termos do art. 70, caput, da Lei 8.666/1993;
do resultado de eventual realização de novos ensaios e de avaliação das condições estruturais do pavimento executado (terraplenagem, base e sub-base) na obra objeto do Contrato 462/2012, após o longo período em que esteve exposto a intempéries e ao tráfego indevido, a fim de verificar a necessidade de refazimento de serviços para que se recomponha os padrões exigidos para o pavimento;
do quantitativo de serviços eventualmente já executado e medido referente ao refazimento de serviços para recompor os padrões exigidos para o pavimento deteriorado na obra objeto do Contrato 462/2012.
Determinei, ainda, a oitiva do Dnit para, no prazo de 15 dias, manifestar-se sobre a ausência das motivações para as prorrogações de prazo formalizadas nos Termos Aditivos 3º e 10º e para a paralisação e a suspensão do prazo de vigência registradas no 7º Termo Aditivo, ocorridos na obra objeto do Contrato TT-462/2012, esclarecendo, de forma fundamentada e documentada, os fatos que ensejaram as sucessivas prorrogações e quem lhes deu causa.
A então Secretaria de Fiscalização de Infraestrutura Rodoviária e de Aviação Civil (SeinfraRodoviaAviação) , atual AudRodoviaAviação, avaliou as respostas às oitivas, por meio da instrução, peça 128, e propôs, com a anuência de seus dirigentes, peça 128 e 129:
"a) acolher, com fundamento no art. 250, inciso V, § 1º c/c § 7º do Regimento Interno do TCU, as manifestações apresentadas pelo DNIT e pelas empresas Pelotense Ltda. (CNPJ 92.190.503/0001-95) e Serviços Técnicos de Engenharia S.A. (CNPJ 88.849.773/000198) ; 
b) nos termos do art. 8º da Resolução-TCU 315, de 2020, fazer constar, na ata da sessão em que estes autos forem apreciados, comunicação do relator ao colegiado no sentido de promover a juntada de cópias do relatório de auditoria (peça 28) , da presente instrução técnica, bem como do Relatório, do Voto e do Acórdão que vier a ser prolatado aos processos TC Processo 003.063/2012-7 e TC Processo 017.210/2017-8; 
c) com fundamento no item 8 do Anexo Único à Portaria-Segecex 9/2020, informar o DNIT e as empresas Construtora Pelotense Ltda. (CNPJ 92.190.503/0001-95) e STE  Serviços Técnicos de Engenharia S.A. (CNPJ 88.849.773/0001-98) do Acórdão que vier a ser proferido, destacando que o relatório e o voto que fundamentam a deliberação ora encaminhada podem ser acessados por meio do  endereço www.tcu.gov.br/acordaos; e
d) arquivar o presente processo, com fundamento no art. 250, inciso I, do Regimento Interno do TCU."
II
Anuo à proposta da unidade técnica, sem prejuízo de tecer comentários.
Quanto a deterioração de serviços de terraplenagem e de pavimentação - base, sub-base e imprimação, confirmou-se o avanço desproporcional dessas frentes de trabalho em relação aos serviços de revestimento asfáltico, o que poderia ter sido mitigado, caso esses serviços tivessem sido realizados tempestivamente, em um prazo médio de 31 dias, pela empresa executora, à época dos fatos. 
Porém, a elevação dos preços dos materiais betuminosos associado ao cenário de escassez de recursos orçamentários, aos atrasos nos pagamentos de medições e à consequente paralisação da execução do Contrato 62/2012 contribuíram para a demora na execução do revestimento em CBUQ, com eventual deterioração dos serviços mencionados. 
No entanto, quanto à aventada deterioração dos serviços do pavimento, o fato de terem sido realizadas avaliações acerca da integridade estrutural das camadas de subbase de macadame seco e base de brita graduada, antes da execução das camadas de CBUQ, conforme ensaios apresentados, peças 46 a 98; a verificação das condições geométricas e geotécnicas da terraplenagem e a declaração do DNIT e da supervisora de que não foi detectado nenhum dano significativo indicam que a qualidade dos serviços realizados não foi afetada.
Ademais, o fato de a construtora ter sido informada de que teria que restaurar, caso houvesse serviços degradados pelo tempo, assumindo todos os custos provenientes do retrabalho, e ainda de que os sistemas do DNIT e da Supervisora não aceitam pagamentos em duplicidade mitigaram eventual prejuízo advindo de possível deterioração dos serviços. 
No que concerne ao resultado de eventual realização de novos ensaios e de avaliação das condições estruturais do pavimento executado (terraplenagem, base e sub-base) , verificouse que tanto a fiscalização do DNIT quanto a empresa supervisora adotaram medidas visando a mitigar os possíveis impactos que poderiam ocorrer nos serviços executados de terraplenagem e de pavimentação, mediante o acompanhamento da obra e a realização de ensaios tecnológicos nessas camadas.
No que tange ao refazimento de serviços de serviços eventualmente já executados e medidos, como o DNIT se absteve de fazer qualquer pagamento relativo a refazimentos de serviços perdidos (terraplenagem, base, sub-base e imprimação) para os quais a contratada tenha dado causa, devido ao longo período de tempo em que ficaram expostos sem a devida proteção, não foram identificados prejuízos ao Erário.
Quanto as motivações para as prorrogações de prazo formalizadas nos Termos Aditivos 3º e 10º e para a paralisação e a suspensão do prazo de vigência registradas no 7º Termo Aditivo, ocorridos na obra objeto do Contrato 462/2012, verificou-se que estão calcadas, preponderantemente, na indisponibilidade orçamentária para as obras, e que encontram guarida no artigo 57, § 1º, inciso II, da Lei 8.666/93. 
Situação semelhante foi reconhecida por este colegiado em relação ao atraso na execução do Lote 4 da mesma obra, no voto condutor do Acórdão 3041/2019-TCU-Plenário (TC Processo 008.064/2019-9) , também de minha relatoria.  
Além da indisponibilidade orçamentária, outros fatores, a exemplo de atrasos em licenciamentos ambientais, acréscimo de obras, atrasos na entrega de projetos, aspectos climáticos e alta dos preços dos materiais betuminosos podem ter contribuído com algum grau de importância para o alargamento do prazo da obra. 
Tais ocorrências se inserem no que prescreve o artigo 57, § 1º, incisos I, II e IV, da Lei 8.666/93, não cabendo, neste caso, aplicação de penalidades aos gestores em decorrência das falhas elencadas, dado que não foi possível identificar em que nível, tais fatos contribuíram para as sucessivas prorrogações de prazo do Contrato 462/2012, que afetaram o cronograma de execução das obras. 
Acolho, portanto, as manifestações apresentadas pelo DNIT, pela empresa supervisora e pela empresa contratada.
Considerando que o empreendimento envolve nove lotes para a execução de obras de melhoria de capacidade, incluindo duplicação, na rodovia BR116, no estado do Rio Grande do Sul, no qual se insere o Contrato 462/2012 (Lote 6) , e que já foi dada a ciência ao DNIT, no âmbito do Acórdão 3139/2020-TCU-Plenário, com o propósito de evitar a repetição de prorrogações de prazo, em razão de questões ambientais, por ora, não restam outras medidas a serem tomadas por esta Corte de Contas. 
A SeinfraRodoviaAviação propôs a juntada de cópias do relatório de auditoria, peça 28, da instrução, peça 128, bem como do relatório, voto e acórdão aos TCs Processo 003.063/2012-7 e Processo 017.210/2017-8, a fim de subsidiar as análises em curso nos aludidos processos, que tratam, respectivamente, do monitoramento do subitem 9.4 dos Acórdãos 1.596/2011-TCU e 2.736/2011-TCU, ambos do Plenário e de minha relatoria, exarados no TC Processo 030.105/2010-2; e do monitoramento da medida cautelar determinada no item 9.4 do Acórdão 93/2013 TCU, apostilada pelo Acórdão 1845/2015-TCU-Plenário e também de minha relatoria.
Tendo em vista que o TC Processo 017.210/2017-8 encontra-se encerrado, e que o TC Processo 003.063/2012-7 ainda está pendente de avaliação das determinações exaradas por meio Acórdão 2882/2018-TCU-Plenário, de relatoria do E. Ministro Benjamin Zymler, que decidiu pedido de reexame; determino a juntada de cópia deste voto e respectivos relatório a acórdão, bem como do relatório de auditoria, peça 28, tão somente, ao último processo.
Feitas essas considerações, e voto por que o Tribunal acolha a minuta de acórdão que ora submeto à deliberação do colegiado.
TCU, Sala das Sessões, em 1 de fevereiro de 2023. 
WALTON ALENCAR RODRIGUES 
Relator